---
title: "Curso"
output: html_document
date: "`r Sys.Date()`"
---

OBS: Para apresentar de tabelas e imagens fora do Markdown, vá para o Tools > Global options > R Markdown and unselect “Show output inline for all R Markdown documents” 


# Biblioteca e pacotes
```{r}
options(repos = c(CRAN = "https://cran.r-project.org"))  # For global mirror

# Baixar pacotes do CRAN para a biblioteca
# install.packages("tidyverse")
# install.packages("skimr")
# install.packages("janitor")
# install.packages('showtext', dependencies = TRUE)
# install.packages("esquisse")
# install.packages("ggthemes")

# Chamando os pacotes da biblioteca
library(tidyverse) #Metapacote 
library(skimr) #Diagnóstico de tabela
library(janitor) #Limpeza de tabelas
library(esquisse) #Plotagem de gráficos prática
library(showtext) # Fontes 
library(ggthemes)

```


# Conhecendo o R
## Operações básicas
```{r}
#Operações básicas -----

#Variáveis numéricas
x = 5
y = 7
z = y + x
multi = x * y
multi

# Variáveis textuais (caracteres, string)

a = "Olá"
b = "Tudo bem?"

# Variáveis Lógicas
t = TRUE
f = FALSE
tt = TRUE
ff = FALSE
aa = "Olá"

# Comparações lógicas (booleanas)
t == f #Igual
t != f #Diferente
aa == a #Igual
a == b #Diferente

x < y # Menor
x > y # Maior
x <= 5 # menor ou igual
```

## Vetores
```{r}
# Vetores
i = c(7, 5, 9, 10) #Numérico
i

j = c("Olá", "Caneta", "Qualificacao") #String
j

h = c(7, "olá", 78) #String
h
```

## Dataframes e tibbles
```{r}
#Dataframes e tibbles -----

#Dataframe
data = data.frame(
  nome = c("Gabriela", "Júlia", "Beatriz", "Luiza"),
  altura = c(1.59, 1.60, 1.65, 1.73),
  idade = c(30, 25, 31, 32)
)

#Tibble
tibble = tribble(
  ~nome, ~altura, ~idade,
  "Gabriela", 1.59,   30,
  "Júlia",   1.60,   25,
  "Beatriz",    1.65,  31,
  "Luiza",  1.73,   32 
  )

#Visualizando o dataframe -----
# A diferença de cada objeto está na visualização no console.
# Com print()
print(data) #No documento ou console
print(tibble)

# Com nome do objeto
data
tibble 

# Com glimpse(). #Descrição mais completa da tabela
glimpse(data) 
glimpse(tibble)

# Com view(). A tabela abrirá em uma nova janela
view(data) 
view(tibble)
```


Estatísticas gerais da tabela
```{r}
# Estatísticas gerais 
summary(tibble)
summary(data)

# Usando skim
skim(tibble)
skim(data)

# Vetores em dataframe
as.data.frame(i) #dataframe com coluna numérica
as.data.frame(j) #dataframe com coluna textual
as.data.frame(h) #dataframe com coluna textual, mesmo com valores numéricos
```

Convertendo de wide para long
```{r}
# Trabalhando com dataframes -----
#Transformando outros formatos em dataframe

# Long table
data_long = pivot_longer(data, #Tabela 
             cols = c(altura, idade), #Colunas para alongar 
             values_to = "valor", # Estocar valores em uma nova coluna
             names_to = "variavel" # Estocar variáveis em uma nova coluna
             ) 
data_long

# Wide table
data_wide = pivot_wider(data_long, #Tabela
            names_from = variavel, #Dividir níveis de uma coluna em novas colunas
            values_from = valor)   #Estocar valores relacionados à coluna nome e novas variáveis) 

```

## Matrizes

```{r}
#Matriz
matrix = as.matrix(data) #Transformar tabela em matriz
matrix #Os valores numéricos são strings

data_matrix = column_to_rownames(data, "nome") #Converte coluna em rownames
matrix = as.matrix(data_matrix)
matrix #Agora, os valores são numéricos

# Reconverter para dataframe
matrix_dr = as.data.frame(matrix)
matrix_dr # Coluna "nome" continua como rownames e dificulta a manipulação.

matrix_dr = rownames_to_column(matrix_dr, "nome") #Converter rownames em nova coluna
matrix_dr

```

#Listas

```{r}
#Criando a lista
lista = list(a, b, f, h, j, multi, t, data, matrix, tibble)

View(lista) #Visualizando a lista

#Acessando objetos diferentes da lista
lista[[1]] #Primeiro objeto
lista[[8]] #Oitavo objeto

#Isolando o objeto
df_list = lista[[8]]
df_list

```



## Manipulação de tabelas com o R base
```{r}
# Acessando colunas do data frame
data$nome
data$idade

# Criando nova variável para não sobrescrever a tabela original para os próximos exemplos
data_2 = data

# Adicionando uma nova coluna ao data frame
data_2$peso = c(70, 
                65, 
                80, 
                20)
data_2

# Removendo uma coluna do data frame
data_2 = data_2[ , -4]

# Filtrando linhas do data frame. df[linha, coluna]
data_jovens = data_2[data_2$idade < 30, ]
data_jovens

# Ordenando o data frame por uma coluna
data_ordenados <- data_2[order(data_2$idade), ]
data_ordenados
```

# Manipulação com o tidyverse


## Adicionando linhas e colunas
```{r}
#Adicionar linha
data_2 = add_row(data, 
               nome = "Rafaela", 
               idade = 50,
               altura = 1.85)

tibble_2 = add_row(tibble, 
                   nome = "Rafaela", 
                   idade = 50,
                   altura = 1.85)

#Adicionar coluna
data_2 = add_column(data,
                    peso = c(50,
                             80,
                             40,
                             100))

tibble_2 = add_column(tibble_2,
                      peso = c(50,
                               80,
                               40,
                               100))
```

## Filtrando linhas e usando o pipe
```{r}
# Filtrando linhas ----
idade = filter(data, idade >= 30)
idade_nome = filter(idade, nome == "Júlia")

# Usando o pipe "%>%" (lê-se "e então")
data %>%                   # Tenho este objeto 
  filter(idade >= 30) %>%  # E então vou filtrar os indivíduos com menos de 30 anos
  filter(nome != "Júlia")   # E então vou filtrar os indivíduos que não incluam a "Júlia"

# Filtrando mais de um valor usando | (OU) e "%in% c()"

data %>%                   #Tenho este objeto
  filter(nome == "Júlia" | # E então vou filtrar indivíduos que tenham o nome "Júlia" OU 
           nome == "Gabriela") #"Gabriela"

data %>%  
  filter(nome %in% c(     # Filtrando os valores "Júlia" OU "Gabriela" dentro (%in%) da coluna "nome" 
    "Júlia", 
    "Gabriela")) 

```

## select(): Selecionando colunas
```{r}
# Selecionando colunas ----
# Selecionar colunas específicas
data_2 %>%
  select(nome, altura) 

# Selecionar da coluna nome (1) à coluna peso (3)
data_2 %>% 
  select(nome:peso) 

data_2 %>% 
  select(-idade) #Retirando coluna

data_2 %>%   
  select(!idade) #Retirando coluna

```

## mutate(): Criando e realizando operações com novas variáveis
```{r}
# Criando novas variáveis
data_2 %>% 
  mutate(imc = peso / (altura^2))

```

## summarize(): resumindo estatísticas
```{r}
# Resumindo dados
data %>% 
  summarize(Media_idade = mean(idade))
```

## Ordenando dados
```{r}
# Ordenando dados
data %>% 
  arrange(idade)
data %>% 
  arrange(desc(idade))
data %>% 
  arrange(-idade)
```

## Fazendo múltiplas operações de uma vez
```{r}
# Múltiplas operações em uma caixa
data %>% 
  arrange(altura) %>% 
  filter(idade >= 30,
         peso >= 50) %>% 
  select(-nome) %>% 
  mutate(imc = round(imc, 1),
         peso_x_idade = peso * idade) %>%
  summarise(mean_peso = mean(peso),
            mean_imc = mean(imc))
```


# Trabalhando com dados reais

## Importando e padronizando tabela
```{r}
#Importando a tabela ----

tabelageralunicef %>% 
  mutate(unicef_region = if_else(is.na(unicef_region), region, unicef_region),
         cov = if_else(is.na(cov), coverage, cov),
         country = if_else(is.na(country), region, country),
         iso3 = if_else(is.na(country), region, country)) %>% 
  select(!c(region, coverage)) %>% 
  write.csv("cobertura_vacinal_unicef.csv", row.names = F)

```


```{r}
#Pelo readr
cobertura_vacinal_unicef <- read_csv("cobertura_vacinal_unicef.csv") 
#Manual: File > Import Dataset > From text (readr)
cobertura_vacinal_unicef

data_long = cobertura_vacinal_unicef 
```

## Explorando dados
```{r}
# Explorando dados -----

# Tabela completa
view(data_long) 

# Descrição geral
glimpse(data_long)

# Primeiras 10 linhas
head(data_long, 10)

# Últimas 10 linhas
tail(data_long, 10)

#Summary statistics
summary(data_long)

#Níveis de colunas
unique(data_long$unicef_region)
unique(data_long$country)
unique(data_long$vaccine)

#Contar linhas por coluna
data_long %>% count(country) 
data_long %>% count(vaccine) 
data_long %>% count(unicef_region) 

table(data_long$country)
janitor::tabyl(data_long,country)

# Dados faltantes
skim(data_long) # Por que são faltantes? Precisamos deles?
```


```{r}
# Padronizando a tabela ----

data_long_standardized = data_long %>% 
  select(name = country, 
         country_abrev = iso3, 
         year, 
         vaccine, 
         coverage = cov, 
         region = unicef_region) %>% 
  
  mutate(
         # Anotando dados
         type = if_else(is.na(region), # Se o nome for igual à região,
                        "region",       # então ele é uma região,
                        "country"),     # caso contrário, é um país.
         
         region = if_else(is.na(region), name, region),
         
         # Vacinas por doenças
         diseases = case_when(vaccine == "BCG" ~ "Tuberculosis",
                              vaccine == "DTP1" ~ "Difteria, Tetanus, Pertussis",
                              vaccine == "DT3" ~ "Difteria, Tetanus, Pertussis",
                              vaccine == "HEPB3" ~ "Hepatitis B",
                              vaccine == "HEPBB" ~ "Hepatitis B",
                              vaccine == "HIB3" ~ "Haemophilus influenzae B",
                              vaccine == "IPV1" ~ "Poliomielitis",
                              vaccine == "MCV1" ~ "Measles",
                              vaccine == "MCV2" ~ "Measles",
                              vaccine == "PCV3" ~ "Pneumococcus",
                              vaccine == "POL3" ~ "Poliomielitis",
                              vaccine == "RCV1" ~ "Rotavirus",
                              vaccine == "ROTAC" ~ "Rotavirus",
                              vaccine == "YFV" ~ "Yellow fever",
                              TRUE ~ vaccine
                              ),
         
         # Abreviação para nome completo
         region_complete = case_when(region == "EAPR" ~ "East Asia and Pacific", 
                              region == "ECAR" ~ "Europe and Central Asia",
                              region == "MENA" ~ "Middle East and North Africa",
                              region == "ESAR" ~ "Eastern and Southern Africa",
                              region == "LACR" ~ "Latin America and Caribbean",
                              region == "Non-programme" ~ "Non-programme",
                              region == "ROSA" ~ "South Asia",
                              region == "WCAR" ~ "West and Central Africa",
                              TRUE ~ region
  ))



#Tabela larga
data_wide = data_long_standardized %>% 
   pivot_wider(names_from = year, 
               values_from = coverage)
```


```{r}
# Média, mediana, mínimo e máximo de uma variável numérica

latin_2000_2023 = data_long_standardized %>% 
  drop_na(coverage) %>% 
  filter(str_detect(region_complete, "Latin"),
         between(year, 2000, 2023)) %>% 
  group_by(vaccine, name) %>% 
  summarise(
    mean = mean(coverage),
    median = median(coverage),
    max = max(coverage),
    min = min(coverage),
    sd = sd(coverage),
    var = var(coverage)
  ) %>% 
  ungroup()
```

## Visualização
```{r}
#Visualização rápida
esquisser(latin_2000_2023)

# Melhorando o gráfico -----

# Mudando a fonte
font_add_google("Montserrat", # Importe a fonte Montserrat
                "montserrat") # como "montserrat"
showtext_auto() #Inicializar fonte


# Filtrar tabela
plot = latin_2000_2023 %>%
  filter(vaccine %in% "MCV1") %>%
  mutate(name = fct_reorder(name, median)) %>% 
 
  #Criar base do gráfico
  ggplot() +
  aes(x = median, y = name, colour = median) + #Aesthetics (o que cada elemento representa)
  
  #Geometria
  geom_point(shape = "circle", 
             size = 1) + 
  
  #Tema, aparência
  theme_light() + 
  
  #Escala de cores
  scale_colour_gradient(low = "#DC0000B2", 
                        high = "#4DBBD5B2") + 
  
  # Labels, titulo, subtitulo, titulo dos eixos
  labs(title = "Vacinação em países da América Latina",
     subtitle = "Sarampo, MCV1, Dose 1, entre 2000 e 2023",
     y = "Países",
     x = "Mediana",
     tag = "Figure A.",
     caption = "Fonte: Feito pela UPVacina") +
  
  # Aparência especifica
  theme(
    
    #Texto geral
    text = element_text(family = "montserrat", 
                        color = "black"), 
    
    #Título, subtítulo e tag
    plot.title = element_text(size = 12, 
                              face = "bold", 
                              hjust = 0,
                              vjust = 0.5),
    plot.subtitle = element_text(size = 10),
    plot.tag.position = "topleft",
    plot.tag = element_text(vjust = 5,
                            size = 12, 
                            face = "bold"),
    #Eixos
    axis.title.x = element_text(size = 10,
                                angle = 0,
                                color = "black"),
    axis.text.x = element_text(color = "black",
                               size = 8,
                               angle = 90),
    axis.text.y = element_text(size = 8,
                               color = "black"),
    
    #Margens do gráfico
    plot.margin = unit(c(0.5, #Top
                         1, #Right
                         0.5, #Bottom
                         0), #Left 
                       "cm") #Unidade) 
  ) +
  
  #Marcações
  #Linhas
  geom_hline(yintercept = "Brazil", colour = "blue") +
  geom_hline(yintercept = "Haiti", colour = "red") +
  geom_vline(xintercept = 95,
             colour = "black",
             size = 1,
             linetype = 1
             )


#ggsave(plot, file = "sarampo_lacr_2000_2023.png", width = 960, height = 600, units = "px")
```


```{r}
esquisser(data_long_standardized)


data_long_standardized %>%
 filter(year >= 2012& year <= 2022) %>%
 filter(region %in% "LACR") %>%
 ggplot() +
  aes(x = year, y = coverage, colour = name) +
  geom_line() +
  theme_minimal() +
  facet_wrap(vars(vaccine), scales = "free_x") +
  scale_color_npg()

  
```



```{r}

# Filtrar tabela
latin_2000_2023 %>%
  filter(vaccine %in% "MCV1") %>%
  mutate(name = fct_reorder(name, median)) %>% 
 
  #Criar base do gráfico
  ggplot() +
  aes(x = , 
      y = , 
      colour = ) + #Aesthetics (o que cada elemento representa)
  
  #Geometria
  geom_point(shape = "circle", 
             size = 1) + 
  
  #Tema, aparência
  theme_light() + 
  
  #Escala de cores
  scale_colour_gradient(low = "#DC0000B2", 
                        high = "#4DBBD5B2") + 
  
  # Labels, titulo, subtitulo, titulo dos eixos
  labs(
     title = "",
     subtitle = "",
     y = "",
     x = "",
     tag = "",
     caption = "Fonte:") +
  
  # Aparência especifica
  theme(
    
    #Texto geral
    text = element_text(family = "", 
                        color = ""), 
    
    #Título, subtítulo e tag
    plot.title = element_text(size = 12, 
                              face = "bold", 
                              hjust = 0,
                              vjust = 0.5),
    plot.subtitle = element_text(size = 10),
    plot.tag.position = "topleft",
    plot.tag = element_text(vjust = 5,
                            size = 12, 
                            face = "bold"),
    #Eixos
    axis.title.x = element_text(size = 10,
                                angle = 0,
                                color = "black"),
    axis.text.x = element_text(color = "black",
                               size = 8,
                               angle = 90),
    axis.text.y = element_text(size = 8,
                               color = "black"),
    
    #Margens do gráfico
    plot.margin = unit(c(0, #Top
                         0, #Right
                         0, #Bottom
                         0), #Left 
                       "cm") #Unidade) 
  ) +
  
  #Marcações
  #Linhas
  geom_hline(yintercept = "Brazil", 
             colour = "blue") +
  geom_hline(yintercept = "Haiti", 
              colour = "red") +
  geom_vline(xintercept = 95,
             colour = "black",
             size = 1,
             linetype = 1
             )


```



```{r}
#Mudando a paleta
install.packages("ggsci")
library(ggsci)
vignette("ggsci") 

library("scales")
pal_npg("nrc", alpha = 0.7)(10)
pal_npg("nrc", alpha = 0.7)(10) %>% 
  show_col()


```


```{r}

# data_long %>% 
#   tabyl(ano) %>% 
#   adorn_totals("row") %>%
#   adorn_pct_formatting() %>% 
#   ggplot(aes(x = ano, y = n)) +
#   geom_bar(stat = "identity") +
#   coord_flip()

```

