---
output: 
  html_document: 
    toc: yes
---





# Importar de bibliotecas
```{r}
library(tidyverse)
library(rstatix)
library(ggsci)
library(here)
library(paletteer)
library(ggpubr)
library(readxl)
library(janitor)
library(patchwork)
library(ggforce)
# install.packages("paletteer")
```


# Design do estudo

Cohen's d Tamanho de efeito:
0.2: Pequeno (diferença sutil, mas observável).
0.5: Médio (diferença moderada, perceptível a olho nu).
0.8 ou maior: Grande (diferença significativa).
Exemplo prático:
d=0.2: Diferença de peso entre pessoas de 150 cm e 152 cm de altura.
d=0.8: Diferença de peso entre pessoas de 150 cm e 165 cm.

Teste T
```{r}
# install.packages("pwr")
library(pwr)

# TESTE T ------

# Calcular poder estatístico
pwr.t.test(
  d = 0.8,           # Tamanho do efeito
  n = 12,          
  sig.level = 0.05, 
  type = "two.sample", 
  alternative = "two.sided" # Teste bilateral
)


# Calcular tamanho da amostra
pwr.t.test(
  d = 1,           # Tamanho do efeito
  power = 0.8,       # Poder desejado
  sig.level = 0.05,  # Nível de significância
  type = "two.sample"  # Teste de duas amostras
)

install.packages("ssize.fdr")
library(ssize.fdr)

# Parâmetros
mean_diff <- 1    # Diferença esperada entre os grupos
sd1 <- 2          # Desvio padrão do grupo 1
sd2 <- 1          # Desvio padrão do grupo 2
power <- 0.8      # Poder desejado
alpha <- 0.05     # Nível de significância

```

ANOVA
```{r}
# ANOVA -----
# Calcular o poder
pwr.anova.test(
  k = 3,           # Grupos
  n = 10,          # Tamanho da amostra por grupo
  f = 0.25,        # Effect size (pequeno = 0.1, médio = 0.25, grande = 0.4)
  sig.level = 0.05 # Nível de significância
)

# Calcular tamanho de amostra
pwr.anova.test(
  k = 3,            # Grupos 
  power = 0.5,      # Poder
  f = 0.4,        # Effect size (pequeno = 0.1, médio = 0.25, grande = 0.4)
  sig.level = 0.05 # Nível de significância
)

```



# ELISA OD50
```{r fig.height=5, fig.width=10}
ELISA_OD50 <- read_excel("ELISA_OD50.xlsx")

table = ELISA_OD50 %>% 
  pivot_longer(cols = -dia,
               values_to = "value",
               names_to = "group") %>% 
  separate(group, into = c("group", "id"), "\\...") %>% 
  mutate(dia = as.factor(dia)) %>% 
  mutate(group = str_replace(group, pattern = "Vacina ", ""),
         group = str_replace(group, pattern = "Proteína ",  ""),
         group = fct_relevel(group, 
                             "PBS",
                             "ED-III",
                             "10 μg",
                             "25 μg",
                             "50 μg",
                             "Alum 10 μg",
                             "Alum 25 μg"
                             ))

```


Distribuições
```{r}
table %>%
  group_by(group, dia) %>% 
  rstatix::get_summary_stats(type = "full") 


table %>%
  group_by(group, dia) %>% 
  rstatix::get_summary_stats(type = "mean_ci")  

```



## ANOVA e posthoc
```{r fig.height=7, fig.width=10}
library(rstatix)  # https://github.com/kassambara/rstatix
anova.res <- table %>%
  group_by(dia) %>%
  welch_anova_test(value ~ group)

anova.res

stat.test.summary <- table %>%
  group_by(dia) %>%
  games_howell_test(formula = value ~ group, detailed = T) %>% 
  add_xy_position(x = "group", 
                  dodge = 1) %>% 
  mutate(
    y.position = log10(y.position),
    p.adj.signif = case_when(
      p.adj <= 0.01 ~ "***",       # p <= 0.01
      p.adj <= 0.05 ~ "**",        # 0.01 < p <= 0.05
      p.adj <= 0.10 ~ "*",         # 0.05 < p <= 0.10
      TRUE ~ "ns"                        # p > 0.10
    )
  )

stat.test.summary

stat.test = stat.test.summary %>% 
  group_by(dia) %>% 
  ungroup() %>% 
    filter(!p.adj.signif %in% c("ns")) %>% 
  mutate(y.position = min(y.position) + (row_number() - 1) * 0.1)


stat.test

#Definir comparações

#Mostrar somente as comparações significantes
my_comparisons <- stat.test %>%
  select(group1, group2) %>% 
  arrange(group1) %>% 
  distinct() %>% 
  rowwise() %>%
  mutate(comparison = list(c(group1, group2))) %>%
  pull(comparison)

plot = table %>%
  group_by(dia, group) %>% 
  mutate(n = n()) %>% 
  ungroup() %>% 
  mutate(group = paste0(group, " (n=", n, ")")) %>% 
  ggboxplot(x = "group",
      y = "value",
      fill = "group", 
      outlier.shape = NA,
      alpha = 0.5) +
  # geom_violin(color = "gray10",
  #             fill = NA,
  #             alpha = 1, 
  #             width = 1) +
  # geom_boxplot(outlier.shape = NA,
  #              alpha = 1, 
  #              width = 0.5) +

  stat_summary(fun.y= mean, 
               geom="point", 
               shape=95, 
               size=3, 
               color="red",
               stroke = 5,
               # fill="red", 
               alpha = 1,
               show.legend = F) +
    geom_point(fill = NA,
               color = "black",
             size = 1,
             stroke = 1,
             alpha = 1,
             shape=21, 
             show.legend = F) +
  theme_minimal() +
  theme(text = element_text(size = 10,
                            color = "black"),
        plot.caption = element_text(size = 10, 
                                    color = "black",
                                    hjust = 0.5),
        legend.position = "none",
        axis.text.x = element_text(angle = 45,
                                   size = 10,
                                   hjust = 1,
                                   vjust = 1,
                                   color = "black"),
        axis.text.y = element_text(size = 10,
                                   color = "black"),
        strip.text = element_text(size = 12,
                                  color = "black"),
        axis.line.x = element_line(color = "black",
                                   size = 1),
        axis.ticks.x = element_line(color = "black",
                                  size = 1),
        panel.grid = element_line(linetype = 2,
                                  color = "gray90")) +
  stat_pvalue_manual(stat.test,
                     label = "p.adj.signif", 
                     hide.ns = T, 
                     bracket.size = 0.3, 
                     tip.length = 0.00, 
                     vjust = 0.7
                     ) +
  scale_y_continuous(transform = "log10", 
                     labels = scales::label_log(base = 10),
                     breaks = c(0, 1, 10, 100, 1000, 10000)) +
  facet_wrap(~paste("Day ", dia)) +
   scale_fill_jama() +
    labs(fill = "Group",
       color = "Group",
       x = "",
       y = "OD50",
       title = "ELISA OD50% - All vs. All",
       subtitle =  "Welch's ANOVA, Games-Howell post-hoc test. \nSignificance p-value symbols: * = 0.10, ** = 0.05, *** = < 0.01. Red lines correspond to the mean.",
       caption = get_pwc_label(stat.test.summary)) 

plot

plot %>%
ggsave(filename = here("Gráficos diversos", "ELISA_OD50_AllvsAll_Welch_GamesHowell.png"),
       width = 10,
       height = 7,
       bg = "white")
```


## Não paramétrico (Kruskal Wallis) e posthoc
### Por dia
```{r fig.height=7, fig.width=10}
library(rstatix) 
kruskal_wallis.summary <- table %>%
  group_by(dia) %>%
  kruskal_test(value ~ group)
  
kruskal_wallis.summary

stat.test = table %>% 
  group_by(dia) %>%
  dunn_test(value ~ group, 
            p.adjust.method = "BH", 
            detailed = T) %>% 
  add_xy_position(x = "group", 
                  dodge = 1) %>% 
  mutate(
    y.position = log10(y.position),
    p.adj.signif = case_when(
      p.adj <= 0.01 ~ "***",       # p <= 0.01
      p.adj <= 0.05 ~ "**",        # 0.01 < p <= 0.05
      p.adj <= 0.10 ~ "*",         # 0.05 < p <= 0.10
      TRUE ~ "ns"                        # p > 0.10
    )
  ) %>% 
  group_by(dia) %>% 
  ungroup() %>% 
    filter(!p.adj.signif %in% c("ns")) %>% 
    mutate(y.position = min(y.position) + (row_number() - 1) * 0.1) 


stat.test


#Definir comparações


#Mostrar somente as comparações significantes
my_comparisons <- stat.test %>%
  select(group1, group2) %>% 
  arrange(group1) %>% 
  distinct() %>% 
  rowwise() %>%
  mutate(comparison = list(c(group1, group2))) %>%
  pull(comparison)

plot = table %>% 
  group_by(dia, group) %>% 
  mutate(n = n()) %>% 
  ungroup() %>% 
  mutate(group = paste0(group, " (n=", n, ")")) %>% 
  ggboxplot(x = "group",
      y = "value",
      fill = "group", outlier.shape = NA,
      alpha= 0.5) +
  # geom_violin(color = "gray10",
  #             fill = NA,
  #             alpha = 1, 
  #             width = 1) +
  # geom_boxplot(outlier.shape = NA,
  #              alpha = 1, 
  #              width = 0.5) +

  stat_summary(fun.y= mean, 
               geom="point", 
               shape=95, 
               size=3, 
               color="red",
               stroke = 5,
               # fill="red", 
               alpha = 1,
               show.legend = F) +
    geom_point(fill = NA,
               color = "black",
             size = 1,
             stroke = 1,
             alpha = 1,
             shape=21, 
             show.legend = F) +
  theme_minimal() +
  theme(text = element_text(size = 10,
                            color = "black"),
        plot.caption = element_text(size = 10, 
                                    color = "black",
                                    hjust = 0.5),
        legend.position = "none",
        axis.text.x = element_text(angle = 45,
                                   size = 10,
                                   hjust = 1,
                                   vjust = 1,
                                   color = "black"),
        axis.text.y = element_text(size = 10,
                                   color = "black"),
        strip.text = element_text(size = 12,
                                  color = "black"),
        axis.line.x = element_line(color = "black",
                                   size = 1),
        axis.ticks.x = element_line(color = "black",
                                  size = 1),
        panel.grid = element_line(linetype = 2,
                                  color = "gray90")) +
  stat_pvalue_manual(stat.test,
                     label = "p.adj.signif", 
                     hide.ns = T, 
                     bracket.size = 0.3, 
                     tip.length = 0.00, 
                     vjust = 0.7
                     ) +
  scale_y_continuous(transform = "log10", 
                     labels = scales::label_log(base = 10),
                     breaks = c(0, 1, 10, 100, 1000, 10000)) +
  facet_wrap(~paste("Day ", dia)) +
  scale_fill_jama() +
    labs(fill = "Group",
       color = "Group",
       x = "",
       y = "OD50",
       title = "ELISA OD50% - All vs. All ",
       subtitle =  "Kruskal-Wallis test (Benjamini-Hochberg correction). \nSignificance p-value symbols: * = 0.10, ** = 0.05, *** = < 0.01. Red lines correspond to the mean.") 

plot

plot %>%
ggsave(filename = here("Gráficos diversos", "ELISA_OD50_AllvsAll_Kruskal.png"),
       width = 10,
       height = 7,
       bg = "white")
```

### Por grupo
```{r fig.height=4, fig.width=10}
library(rstatix) 
kruskal_wallis.summary <- table %>%
  group_by(group) %>%
  kruskal_test(value ~ dia)
  
kruskal_wallis.summary

# stat.test = table %>% 
#   group_by(group) %>%
#   dunn_test(value ~ dia, 
#             p.adjust.method = "BH", 
#             detailed = T) %>% 
#   add_xy_position(x = "dia", 
#                   dodge = 1) %>% 
#   mutate(
#     y.position = log10(y.position),
#     p.adj.signif = case_when(
#       p.adj <= 0.01 ~ "***",       # p <= 0.01
#       p.adj <= 0.05 ~ "**",        # 0.01 < p <= 0.05
#       p.adj <= 0.10 ~ "*",         # 0.05 < p <= 0.10
#       TRUE ~ "ns"                        # p > 0.10
#     )
#   ) %>% 
#   group_by(group) %>% 
#   ungroup() %>% 
#     filter(!p.adj.signif %in% c("ns")) %>% 
#     mutate(y.position = min(y.position) + (row_number() - 1) * 0.1) 


stat.test


#Definir comparações


#Mostrar somente as comparações significantes
my_comparisons <- stat.test %>%
  select(group1, group2) %>% 
  arrange(group1) %>% 
  distinct() %>% 
  rowwise() %>%
  mutate(comparison = list(c(group1, group2))) %>%
  pull(comparison)

plot_group = table %>% 
  # group_by(group, dia) %>% 
  # mutate(n = n()) %>% 
  # ungroup() %>% 
  # mutate(dia = paste0(dia, " (n=", n, ")")) %>% 
  ggboxplot(x = "dia",
      y = "value",
      fill = "group", outlier.shape = NA,
      alpha= 0.5) +
  stat_summary(fun.y= mean, 
               geom="point", 
               shape=95, 
               size=3, 
               color="red",
               stroke = 5,
               # fill="red", 
               alpha = 1,
               show.legend = F) +
    geom_point(fill = NA,
               color = "black",
             size = 1,
             stroke = 1,
             alpha = 1,
             shape=21, 
             show.legend = F) +
  theme_minimal() +
  theme(text = element_text(size = 10,
                            color = "black"),
        plot.caption = element_text(size = 10, 
                                    color = "black",
                                    hjust = 0.5),
        legend.position = "none",
        axis.text.x = element_text(angle = 45,
                                   size = 10,
                                   hjust = 1,
                                   vjust = 1,
                                   color = "black"),
        axis.text.y = element_text(size = 10,
                                   color = "black"),
        strip.text = element_text(size = 12,
                                  color = "black"),
        axis.line.x = element_line(color = "black",
                                   size = 1),
        axis.ticks.x = element_line(color = "black",
                                  size = 1),
        panel.grid = element_line(linetype = 2,
                                  color = "gray90")) +
  stat_kruskal_test(p.adjust.method = "BH", 
                     vjust = -2, label = "p = {p.format}",
                     hjust = 0.5, na.rm = T,
                     label.y.npc = "top",
                     label.x.npc = "center", size = 3) +
  # stat_pvalue_manual(stat.test,
  #                    label = "p.adj.signif",
  #                    hide.ns = T,
  #                    bracket.size = 0.3,
  #                    tip.length = 0.00,
  #                    vjust = 0.7
  #                    ) +
  scale_y_continuous(transform = "log10",
                     expand = c(0, 0.5),
                     labels = scales::label_log(base = 10),
                     breaks = c(0, 1, 10, 100, 1000, 10000)) +
  facet_wrap(~group, scales = "free_x", nrow = 1) +
  scale_fill_jama() +
    labs(fill = "Group",
       color = "Group",
       x = "",
       y = "OD50",
       title = "ELISA OD50% - By group ",
       subtitle =  "Kruskal-Wallis test (Benjamini-Hochberg correction). \nSignificance p-value symbols: * = 0.10, ** = 0.05, *** = < 0.01. Red lines correspond to the mean.") 

plot_group

plot_group %>%
ggsave(filename = here("Gráficos diversos", "ELISA_OD50_ByGroup_Kruskal.png"),
       width = 10,
       height = 4,
       bg = "white")
```

Unir plots
```{r fig.height=10, fig.width=10}
plot_united = plot / plot_group + plot_layout(axes = "collect",
                                axis_titles = "collect",
                                heights = c(1, 0.5)) +
  plot_annotation(title = "collect")


plot_united %>%
ggsave(filename = here("Gráficos diversos", "ELISA_OD50_ByGroup_ByDay_Kruskal.png"),
       width = 10,
       height = 10,
       bg = "white")
```





# IgG Subclasses
```{r fig.height=5, fig.width=10}
igg_subclasses <- read_excel(here("Gráficos diversos", "igg_subclasses.xlsx"))


table = igg_subclasses %>% 
  pivot_longer(cols = -Teste,
               values_to = "value",
               names_to = "group") %>% 
  clean_names() %>% 
  mutate(teste = as.factor(teste)) %>% 
  mutate(group = str_replace(group, pattern = "Vacina ", ""),
         group = str_replace(group, pattern = "Proteína ",  ""),
         group = fct_relevel(group, 
                             "PBS",
                             "ED-III",
                             "10 ug",
                             "25 ug",
                             "50 ug",
                             "Alum 10 μg",
                             "Alum 25 μg"
                             )) %>% 
  drop_na(value)
table


table$group
```
## Distribuições
```{r fig.height=5, fig.width=10}
library(esquisse)
#Identificar outliers
table %>% 
  mutate(value = log10(value)) %>% 
  group_by(group, teste) %>% 
  identify_outliers(value) 


#Variancias são iguais (homosquedacidade)?
table %>% 
  mutate(value = log10(value)) %>% 
  group_by(teste) %>% 
  levene_test(value ~ group) %>% 
  mutate(homo = ifelse(p > 0.05, "Yes", "No"))
  

ggplot(table, aes(x = group, y = value)) +
  geom_boxplot(width = 0.5) +
  theme_minimal() +
  labs(title = "Distribuição dos Valores por Grupo") +
  scale_y_continuous(transform = "log10") +
  facet_wrap(~teste)
```


```{r fig.height=5, fig.width=10}


#Teste de Shapiro-Wilk
## p<0.05: Não-normal
## p>0.05: Normal
table %>% 
  mutate(value = log10(value)) %>% 
  filter(group != "PBS") %>% 
  group_by(group, teste) %>% 
  shapiro_test(value) %>% 
  mutate(normal = ifelse(p > 0.05, "Yes", "No"))


# Q-Q Plot
table %>% 
ggplot(aes(sample = value,
           color = group)) +
  scale_x_continuous(expand = c(0.1,0.1), 
                     n.breaks = 2
                     )+  stat_qq() +
  stat_qq_line() +
  facet_grid(~teste~group, scales = "free") +
  theme_minimal() +
  scale_color_jama() +
    theme(text = element_text(size = 10,
                            color = "black"),
        plot.caption = element_text(size = 10, 
                                    color = "black",
                                    hjust = 0.5),
        legend.position = "none",
        panel.spacing.x = unit(1, "lines"),
        axis.text.x = element_text(angle = 45,
                                   size = 10,
                                   hjust = 1,
                                   vjust = 1,
                                   color = "black"),
        axis.text.y = element_text(size = 10,
                                   color = "black"),
        strip.text = element_text(size = 12,
                                  color = "black"),
        axis.line = element_line(color = "black",
                                   size = 0.5),
        axis.ticks = element_line(color = "black",
                                  size = 0.5),
        panel.grid = element_line(linetype = 2,
                                  color = "gray90")) +
  labs(x = "",
       y = "",
       title = "Q-Q Plot - Normality test")


```

Distribuições
```{r fig.height=10, fig.width=10}
table %>%
  ggplot(.) +
  aes(x = value,
      y = "",
      fill = group) +
  geom_violin(fill = "black", alpha = 0.1) +
  geom_boxplot(width = 0.5) +
  geom_point(shape = 21, size = 2.5, stroke = 0.5, color = "black", fill = "white",
              width = 0.0005) +
  scale_x_continuous(expand = c(0.1,0.1), 
                     # n.breaks = 10
                     )+
  theme_minimal() +
  theme(
    # axis.line.x = element_line(size = 1),
        # text = element_text(color = "black",
                            # size = 12),
        legend.position = "none") +
  labs(y = "",
       x = "") +
  facet_wrap(~teste~group, scales = "free", nrow = 3) 
  
```


## ANOVA e Tukey post-hoc
```{r fig.height=5, fig.width=10}
library(rstatix)  # https://github.com/kassambara/rstatix
anova.res <- table %>%
  mutate(value = log10(value)) %>% 
  group_by(teste) %>%
  welch_anova_test(value ~ group)

anova.res

stat.test.summary <- table %>%
  mutate(value = log10(value)) %>% 
  group_by(teste) %>%
  games_howell_test(formula = value ~ group, detailed = T, conf.level = 0.95) %>% 
  add_xy_position(x = "group", 
                  dodge = 1) %>% 
  mutate(
    p.adj.signif = case_when(
      p.adj <= 0.01 ~ "***",       # p <= 0.01
      p.adj <= 0.05 ~ "**",        # 0.01 < p <= 0.05
      p.adj <= 0.10 ~ "*",         # 0.05 < p <= 0.10
      TRUE ~ "ns"                        # p > 0.10
    )
  )

stat.test.summary

stat.test.summary %>% filter(group1 == "ED-III")

stat.test = stat.test.summary %>% 
  group_by(teste) %>% 
  ungroup() %>% 
    filter(!p.adj.signif %in% c("ns")) %>% 
  mutate(y.position = min(y.position) + (row_number() - 1) * 0.2) #Aumentar espacamento


stat.test


table %>%
  mutate(value = log10(value)) %>% 
  group_by(teste) %>%
cohens_d(value ~ group, var.equal = F) %>% 
  mutate(effsize = round(effsize, 1))

```


```{r fig.height=5, fig.width=10}
#Definir comparações

#Mostrar somente as comparações significantes
my_comparisons <- stat.test %>%
  select(group1, group2) %>% 
  arrange(group1) %>% 
  distinct() %>% 
  rowwise() %>%
  mutate(comparison = list(c(group1, group2))) %>%
  pull(comparison)

plot = table %>% 
  ggboxplot(x = "group",
      y = "value",
      fill = "group", 
      outlier.shape = NA,
      alpha = 0.5) +
  # geom_violin(color = "gray10",
  #             fill = NA,
  #             alpha = 1,
  #             width = 1) +
  # geom_boxplot(outlier.shape = NA,
  #              alpha = 1, 
  #              width = 0.5) +

  stat_summary(fun.y= mean, 
               geom="point", 
               shape=95, 
               size=3, 
               color="red",
               stroke = 5,
               # fill="red", 
               alpha = 1,
               show.legend = F) +
    geom_point(fill = NA,
               color = "black",
             size = 1,
             stroke = 1,
             alpha = 1,
             shape=21, 
             show.legend = F) +
  theme_minimal() +
  theme(text = element_text(size = 10,
                            color = "black"),
        plot.caption = element_text(size = 10, 
                                    color = "black",
                                    hjust = 0.5),
        legend.position = "none",
        axis.text.x = element_text(angle = 45,
                                   size = 10,
                                   hjust = 1,
                                   vjust = 1,
                                   color = "black"),
        axis.text.y = element_text(size = 10,
                                   color = "black"),
        strip.text = element_text(size = 12,
                                  color = "black"),
        axis.line.x = element_line(color = "black",
                                   size = 1),
        axis.ticks.x = element_line(color = "black",
                                  size = 1),
        panel.grid = element_line(linetype = 2,
                                  color = "gray90")) +
  stat_pvalue_manual(stat.test, 
                     label = "p.adj.signif", 
                     hide.ns = T, 
                     bracket.size = 0.3, 
                     tip.length = 0.00, 
                     vjust = 0.7
                     ) +
  scale_y_continuous(transform = "log10", 
                     labels = scales::label_log(base = 10),
                     breaks = c(0, 1, 10, 100, 1000, 10000, 100000)) +
  facet_wrap(~teste) +
  scale_fill_jama() +
    labs(fill = "Group",
       color = "Group",
       x = "",
       y = "OD50",
       title = "ELISA IgG subclasses OD50% - All vs. All",
       subtitle =  "Welch's ANOVA, Games-Howell. \nSignificance p-value symbols: * = 0.10, ** = 0.05, *** = < 0.01. Red lines correspond to the mean.",
       caption = get_pwc_label(stat.test.summary)) 

plot

plot %>%
ggsave(filename = here("Gráficos diversos", "ELISA_IgG_Subclasses_OD50_AllvsAll_Welch_GamesHowell.png"),
       width = 10,
       height = 7,
       bg = "white")
```


## Kruskal Wallis e posthoc

```{r fig.height=7, fig.width=10}
library(rstatix) 
kruskal_wallis.summary <- table %>%
  group_by(teste) %>%
  kruskal_test(value ~ group)
  
kruskal_wallis.summary

stat.test = table %>% 
  group_by(teste) %>%
  dunn_test(value ~ group, 
            p.adjust.method = "BH", 
            detailed = T) %>% 
  add_xy_position(x = "group", 
                  dodge = 1) %>% 
  mutate(
    y.position = log10(y.position),
    p.adj.signif = case_when(
      p.adj <= 0.01 ~ "***",       # p <= 0.01
      p.adj <= 0.05 ~ "**",        # 0.01 < p <= 0.05
      p.adj <= 0.10 ~ "*",         # 0.05 < p <= 0.10
      TRUE ~ "ns"                        # p > 0.10
    )
  ) %>% 
  group_by(teste) %>% 
  ungroup() %>% 
    filter(!p.adj.signif %in% c("ns")) %>% 
    mutate(y.position = min(y.position) + (row_number() - 1) * 0.1) 


stat.test


#Definir comparações

#Mostrar somente as comparações significantes
my_comparisons <- stat.test %>%
  select(group1, group2) %>% 
  arrange(group1) %>% 
  distinct() %>% 
  rowwise() %>%
  mutate(comparison = list(c(group1, group2))) %>%
  pull(comparison)

plot = table %>% 
  group_by(teste, group) %>% 
  mutate(n = n()) %>% 
  ungroup() %>% 
  mutate(group = paste0(group, " (n=", n, ")")) %>% 
  ggboxplot(x = "group",
      y = "value",
      fill = "group", outlier.shape = NA,
      alpha= 0.5) +
  # geom_violin(color = "gray10",
  #             fill = NA,
  #             alpha = 1, 
  #             width = 1) +
  # geom_boxplot(outlier.shape = NA,
  #              alpha = 1, 
  #              width = 0.5) +

  stat_summary(fun.y= mean, 
               geom="point", 
               shape=95, 
               size=3, 
               color="red",
               stroke = 5,
               # fill="red", 
               alpha = 1,
               show.legend = F) +
    geom_point(fill = NA,
               color = "black",
             size = 1,
             stroke = 1,
             alpha = 1,
             shape=21, 
             show.legend = F) +
  theme_minimal() +
  theme(text = element_text(size = 10,
                            color = "black"),
        plot.caption = element_text(size = 10, 
                                    color = "black",
                                    hjust = 0.5),
        legend.position = "none",
        axis.text.x = element_text(angle = 45,
                                   size = 10,
                                   hjust = 1,
                                   vjust = 1,
                                   color = "black"),
        axis.text.y = element_text(size = 10,
                                   color = "black"),
        strip.text = element_text(size = 12,
                                  color = "black"),
        axis.line.x = element_line(color = "black",
                                   size = 1),
        axis.ticks.x = element_line(color = "black",
                                  size = 1),
        panel.grid = element_line(linetype = 2,
                                  color = "gray90")) +
  stat_pvalue_manual(stat.test,
                     label = "p.adj.signif", 
                     hide.ns = T, 
                     bracket.size = 0.3, 
                     tip.length = 0.00, 
                     vjust = 0.7
                     ) +
  scale_y_continuous(transform = "log10", 
                     labels = scales::label_log(base = 10),
                     breaks = c(0, 1, 10, 100, 1000, 10000)) +
  facet_wrap(~teste) +
  scale_fill_jama() +
    labs(fill = "Group",
       color = "Group",
       x = "",
       y = "OD50",
       title = "ELISA - IgG - Subclasses - OD50% - All vs. All ",
       subtitle =  "Kruskal-Wallis test (Benjamini-Hochberg correction). \nSignificance p-value symbols: * = 0.10, ** = 0.05, *** = < 0.01. Red lines correspond to the mean.") 

plot

plot %>%
ggsave(filename = here("Gráficos diversos", "ELISA_IgG_Subclasses_OD50_AllvsAll_Kruskal.png"),
       width = 10,
       height = 7,
       bg = "white")
```



# Bootstrapping

## Reamostragem por grupo
```{r fig.height=5, fig.width=10}
library(rsample)
table

# Dados ELISA OD50 (Tabela larga)

# Gerar bootstrap para cada grupo separadamente
bootstrap_means <-  table %>% 
  unite(group_dia, c(group, dia), sep = "_") %>% 
  group_split(group_dia) %>%                       # Dividir os dados por grupo
  map_dfr(~ {
    group_name <- unique(.x$group_dia)             # Pegar o nome do grupo
    boot_data <- bootstraps(.x, times = 10000)  # Gerar bootstraps para o grupo
    
    # Calcular a média de cada amostra bootstrap
    boot_data %>%
      mutate(
        group_dia = group_name,                               # Adicionar o nome do grupo
        mean_value = map_dbl(splits, ~ mean(analysis(.x)$value))
      )
  })
```

Visualizando
```{r fig.height=10, fig.width=5}
library(ggridges)
bootstrap_means %>% 
         separate(group_dia, into = c("group", "dia"), sep = "_", remove = F) %>%  
       mutate(group = fct_relevel(group, table$group %>% unique() %>% as.character())) %>% 
ggplot(
       aes(x = mean_value,
           y = group,
           group = group_dia,
           fill = group)) +
  geom_density_ridges()+
  # geom_density_ridges(jittered_points = TRUE,
  #                     stat = "binline",
  #   position = position_points_jitter(width = 0.05, height = 0), 
  #   point_shape = '.', point_size = 3, point_alpha = 1, alpha = 1,
  #   scale = 1) +
  
  labs(title = "Médias de reamostragens por Bootstrap, IC 95%",
       x = "Frequency",
       y = "Mean") +
  facet_wrap(~dia, 
             scales = "free",
             ncol = 1) +
  theme_minimal() +
  theme(axis.line.x = element_line(size = 1))
```

## IC
```{r}
# Intervalos de confiança
# Calcular IC 95% por grupo
ci_results <- bootstrap_means %>%
  group_by(group_dia) %>%
  summarise(
    lower_ci = quantile(mean_value, 0.025),  # Percentil 2.5%
    upper_ci = quantile(mean_value, 0.975),  # Percentil 97.5%
    mean_bootstrap = mean(mean_value)        # Média das reamostras
  ) %>% 
  separate(group_dia, into = c("group", "dia"), sep = "_") %>% 
         mutate(group = fct_relevel(group, table$group %>% unique() %>% as.character()))
bootstrap_means
ci_results


ggplot(ci_results, aes(x = group, y = mean_bootstrap)) +
  geom_point(size = 3, color = "red") +
  geom_errorbar(aes(ymin = lower_ci, ymax = upper_ci), width = 0) +
  labs(title = "Médias de reamostragens por Bootstrap, IC 95%",
       x = "Grupo",
       y = "Média") +
  facet_wrap(~dia, scales = "free", nrow = 1) +
  theme_minimal() +
  theme(axis.text.x = element_text(angle = 45,
                                   hjust = 1),
        axis.line.x = element_line(size = 1))

```

## Bootstrap de diferenças
```{r}
trt_10 = bootstrap_means %>% 
    separate(group_dia, into = c("group", "dia"), sep = "_") %>% 
    mutate(group = fct_relevel(group, table$group %>% unique() %>% as.character())) %>% 
  filter(group == "Alum 10 μg",
         dia == "35") %>% 
  pull(mean_value)

ctrl = bootstrap_means %>% 
    separate(group_dia, into = c("group", "dia"), sep = "_") %>% 
    mutate(group = fct_relevel(group, table$group %>% unique() %>% as.character())) %>% 
  filter(group == "PBS",
         dia == "35") %>% 
  pull(mean_value)

# p-valor baseado na hipótese nula
p_value_null <- mean(abs(bootstrap_diff_null) >= 0)


obs_diff = mean(trt_10) - mean(ctrl)
bootstrap_diff = trt_10 - ctrl
bootstrap_diff_null <- bootstrap_diff - obs_diff
ci <- quantile(bootstrap_diff, probs = c(0.025, 0.975))
mean_diff <- mean(bootstrap_diff)
diff_observed <- mean(trt_10) - mean(ctrl)
bootstrap_null <- bootstrap_diff - mean(bootstrap_diff) # Recentrar a distribuição bootstrapada para a hipotese nula
p_value_null <- mean(abs(bootstrap_null) >= abs(diff_observed)) #O valor p é a proporção de valores do bootstrap maiores ou menores que a diferença observada

diff_bootstrap_results <- tibble(
  mean_diff = mean_diff,
  lower_ci = ci[1],
  upper_ci = ci[2],
  p_value = p_value_null
)

ggplot(diff_bootstrap_results, aes(x = "", y = mean_diff)) +
  geom_errorbar(aes(ymin = lower_ci, ymax = upper_ci), width = 0) +
  geom_point(size = 3, color = "red") +
  labs(title = "Bootstrap of mean differences (n = 1000), IC 95%",
       subtitle = paste0("pvalue = ", diff_bootstrap_results$p_value), 
       x = "Group",
       y = "Mean differences") +
  # scale_y_continuous(limits = c(0, 700), breaks = seq(0, 700, 100))+
  theme_minimal() +
  theme(axis.text.x = element_text(angle = 45,
                                   hjust = 1),
        axis.line.x = element_line(size = 1),
        panel.grid = element_line(color = "gray75",
                                  linetype = 2)) +
  geom_hline(yintercept = 0, color = "black",
             linetype = 2) 



```




# Citometria
```{r}
citometria <- read_excel(here("Gráficos diversos", "citometria.xlsx"))


citometria_clean = citometria %>% 
  pivot_longer(cols = -c("Teste", "Marcador"),
               names_to = "Grupo",
               values_to = "valor") %>% 
  clean_names() %>% 
  mutate(grupo = str_replace(grupo, "\\.{3}\\d+", ""))   %>% 
  mutate(grupo = str_replace(grupo, pattern = "Vacina ", ""),
         grupo = fct_relevel(grupo, 
                             "PBS",
                             "ED-III",
                             "10 μg",
                             "25 μg",
                             "50 μg",
                             "Alum 10 μg",
                             "Alum 25 μg"
                             )) %>% 
  group_by(teste, marcador, grupo) %>% 
  mutate(n = n()) %>% 
  ungroup() %>% 
  mutate(grupo_n = paste0(grupo, " (n=", n, ")")) 
  
```
## Distribuições
```{r fig.height=7, fig.width=10}
#Identificar outliers
citometria_clean %>% 
  group_by(grupo, teste, marcador) %>% 
  identify_outliers(valor) 


#Variancias são iguais (homosquedacidade)?
citometria_clean %>% 
  group_by(teste, marcador) %>% 
  levene_test(valor ~ grupo) %>% 
  mutate(homo = ifelse(p > 0.05, "Yes", "No"))
  


citometria_clean %>% 
  mutate(grupo = paste0(grupo, " (n=", n, ")")) %>% 
  ggplot() +
  aes(x = grupo,
      y = valor,
      fill = grupo) +
  # geom_boxplot(
  #     outlier.shape = NA,
  #     alpha = 0.5) +
  geom_sina(size = 1.5, #or geom_jitter(position = position_dodge(width = 0.1))
             stroke = 0.8,
             alpha = 1,
             shape=21,
             show.legend = F) +
  stat_summary(geom = "crossbar", fun.data = mean_se, position = "dodge", width=.2)+
  theme_minimal() +
  labs(title = "Distribuição dos Valores por Grupo, Citometria",
       x = "Marcador",
       y = "Absorbancia",
       fill = "Grupos") +
  facet_grid(~teste~marcador, scales = "free_y") +
    theme(text = element_text(size = 10,
                            color = "black"),
        plot.caption = element_text(size = 10, 
                                    color = "black",
                                    hjust = 0.5),
        legend.position = "none",
        axis.text.x = element_text(angle = 45,
                                   size = 10,
                                   hjust = 1,
                                   vjust = 1,
                                   color = "black"),
        axis.text.y = element_text(size = 10,
                                   color = "black"),
        strip.text = element_text(size = 10,
                                  color = "black"),
        strip.text.y = element_text(size = 10,
                                  color = "black",
                                  angle = 0),
        axis.line = element_line(color = "black",
                                   size = 1),
        axis.ticks.x = element_line(color = "black",
                                  size = 1),
        panel.grid = element_line(linetype = 2,
                                  color = "gray90")) +
  scale_fill_jama() +
  scale_fill_jama() +
  guides(fill = guide_legend(nrow = 1))


```


```{r fig.height=7, fig.width=10}

citometria_clean_ic = citometria_clean %>% 
    ggplot() +
  aes(x = grupo,
      y = valor,
      fill = grupo) +
  
    stat_summary(geom = "crossbar",
               fun.data = mean_cl_boot, #Bootstrapped
               position = "dodge",
               width=.5,
               # size = 1,
               alpha = 0.5,
               color = "black") +
    #Parametrizado
    # stat_summary(geom = "crossbar", 
    #            fun.data = mean_se, 
    #            position = "dodge", 
    #            # width=.5, 
    #            # size = 1,
    #            alpha = 0.5,
    #            color = "black") +
    #Média
    # stat_summary(fun.y = mean,
    #            geom = "point",
    #            color = "red") +
    geom_sina(size = 1, #or geom_jitter(position = position_dodge(width = 0.1))
             stroke = 0.8,
             color = "black",
             alpha = 1,
             shape=21,
             show.legend = F) +

  theme_minimal() +
  labs(title = "Distribuição dos Valores por Grupo, Citometria",
       subtitle = "IC95%",
       x = "Marcador",
       y = "Absorbancia",
       fill = "Grupos") +
  facet_grid(~teste~marcador, scales = "free_y") +
    theme(text = element_text(size = 10,
                            color = "black"),
        plot.caption = element_text(size = 10, 
                                    color = "black",
                                    hjust = 0.5),
        legend.position = "none",
        axis.text.x = element_text(angle = 45,
                                   size = 10,
                                   hjust = 1,
                                   vjust = 1,
                                   color = "black"),
        axis.text.y = element_text(size = 10,
                                   color = "black"),
        strip.background = element_rect(fill = "gray95",
                                        color = "white"),
        strip.text = element_text(size = 10,
                                  color = "black"),
        strip.text.y = element_text(size = 10,
                                  color = "black",
                                  angle = 0),
        axis.line = element_line(color = "black",
                                   size = 1),
        axis.ticks.x = element_line(color = "black",
                                  size = 1),
        panel.grid = element_line(linetype = 2,
                                  color = "gray90")) +
  scale_fill_jama() +
  scale_color_jama() +
  guides(fill = guide_legend(nrow = 1))


citometria_clean_ic


```


IC brackets
```{r fig.height=7, fig.width=10}

citometria_clean %>% 
    ggplot() +
  aes(x = grupo,
      y = valor,
      fill = grupo,
      color = grupo) +
  
    stat_summary(geom = "errorbar",
               fun.data = mean_cl_boot, #Bootstrapped
               position = "dodge",
               width=0.4, #brackets
               size = 0.8, #grossura
               # fill = "red",
               # size = 1,
               alpha = 1,
               color = "black"
               ) +
    stat_summary(fun.y = mean,
               geom = "point",
               mapping = aes(color = grupo),
               pch = "-",
               size = 10,
               color = "black"
               ) +
    geom_sina(size = 1.5, #or geom_jitter(position = position_dodge(width = 0.1))
             stroke = 0.8,
             # color = "black",
             alpha = 1,
             shape=21,
             show.legend = F) +

  theme_minimal() +
  labs(title = "Distribuição dos Valores por Grupo, Citometria",
       subtitle = "IC95%",
       x = "",
       y = "Absorbancia",
       fill = "Grupos") +
  facet_grid(~teste~marcador, scales = "free_y") +
    theme(text = element_text(size = 10,
                            color = "black"),
        plot.caption = element_text(size = 10, 
                                    color = "black",
                                    hjust = 0.5),
        legend.position = "none",
        axis.text.x = element_text(angle = 45,
                                   size = 10,
                                   hjust = 1,
                                   vjust = 1,
                                   color = "black"),
        axis.text.y = element_text(size = 10,
                                   color = "black"),
        strip.background = element_rect(fill = "gray95",
                                        color = "white"),
        strip.text = element_text(size = 10,
                                  color = "black"),
        strip.text.y = element_text(size = 10,
                                  color = "black",
                                  angle = 0),
        axis.line = element_line(color = "black",
                                   size = 1),
        axis.ticks.x = element_line(color = "black",
                                  size = 1),
        panel.grid = element_line(linetype = 2,
                                  color = "gray90")) +
  scale_fill_jama() +
  scale_color_jama() +
  guides(fill = guide_legend(nrow = 1))


```


IC transparent
```{r fig.height=7, fig.width=10}

citometria_clean %>% 
    ggplot() +
  aes(x = grupo,
      y = valor,
      fill = grupo,
      color = grupo) +
  
    stat_summary(geom = "errorbar",
               fun.data = mean_cl_boot, #Bootstrapped
               position = "dodge",
               width=0.4, #brackets
               size = 0.8, #grossura
               # fill = "red",
               # size = 1,
               alpha = 1,
               # color = "black"
               ) +
    stat_summary(fun.y = mean,
               geom = "point",
               mapping = aes(color = grupo),
               pch = "_",
               size = 7,
               # color = "black"
               ) +
    geom_sina(size = 1, #or geom_jitter(position = position_dodge(width = 0.1))
             stroke = 0.8,
             color = "black",
             alpha = 0.4,
             shape=21,
             show.legend = F) +

  theme_minimal() +
  labs(title = "Distribuição dos Valores por Grupo, Citometria",
       subtitle = "IC95%",
       x = "",
       y = "Absorbancia",
       fill = "Grupos") +
  facet_grid(~teste~marcador, scales = "free_y") +
    theme(text = element_text(size = 10,
                            color = "black"),
        plot.caption = element_text(size = 10, 
                                    color = "black",
                                    hjust = 0.5),
        legend.position = "none",
        axis.text.x = element_text(angle = 45,
                                   size = 10,
                                   hjust = 1,
                                   vjust = 1,
                                   color = "black"),
        axis.text.y = element_text(size = 10,
                                   color = "black"),
        strip.background = element_rect(fill = "gray95",
                                        color = "white"),
        strip.text = element_text(size = 10,
                                  color = "black"),
        strip.text.y = element_text(size = 10,
                                  color = "black",
                                  angle = 0),
        axis.line = element_line(color = "black",
                                   size = 1),
        axis.ticks.x = element_line(color = "black",
                                  size = 1),
        panel.grid = element_line(linetype = 2,
                                  color = "gray90")) +
  scale_fill_jama() +
  scale_color_jama() +
  guides(fill = guide_legend(nrow = 1))


```


```{r fig.height=5, fig.width=10}


#Teste de Shapiro-Wilk
## p<0.05: Não-normal
## p>0.05: Normal
citometria_clean %>% 
  group_by(grupo, teste, marcador) %>% 
  shapiro_test(value) %>% 
  mutate(normal = ifelse(p > 0.05, "Yes", "No"))


# Q-Q Plot
citometria_clean %>% 
ggplot(aes(sample = valor,
           color = grupo)) +
  scale_x_continuous(expand = c(0.1,0.1), 
                     n.breaks = 2
                     ) +  
  stat_qq() +
  stat_qq_line() +
facet_grid(~teste~marcador~grupo, scales = "free_y") +
  theme_minimal() +
  scale_color_jama() +
    theme(text = element_text(size = 10,
                            color = "black"),
        plot.caption = element_text(size = 10, 
                                    color = "black",
                                    hjust = 0.5),
        legend.position = "none",
        panel.spacing.x = unit(1, "lines"),
        axis.text.x = element_text(angle = 45,
                                   size = 10,
                                   hjust = 1,
                                   vjust = 1,
                                   color = "black"),
        axis.text.y = element_text(size = 10,
                                   color = "black"),
        strip.text = element_text(size = 12,
                                  color = "black"),
        axis.line = element_line(color = "black",
                                   size = 0.5),
        axis.ticks = element_line(color = "black",
                                  size = 0.5),
        panel.grid = element_line(linetype = 2,
                                  color = "gray90")) +
  labs(x = "",
       y = "",
       title = "Q-Q Plot - Normality test")


```


## ANOVA e posthoc

### CD4
```{r fig.height=7, fig.width=10}

#CD4
anova.res_cd4 <- citometria_clean %>%
  filter(teste == "CD4") %>% 
  welch_anova_test(valor ~ grupo)

anova.res_cd4

stat.test.summary_cd4 <- citometria_clean %>%
  filter(teste == "CD4") %>% 
  group_by(marcador) %>%
  games_howell_test(formula = valor ~ grupo, detailed = T) %>% 
  add_xy_position(x = "grupo", 
                  dodge = 1) %>% 
  mutate(
    p.adj.signif = case_when(
      p.adj <= 0.01 ~ "***",       # p <= 0.01
      p.adj <= 0.05 ~ "**",        # 0.01 < p <= 0.05
      p.adj <= 0.10 ~ "*",         # 0.05 < p <= 0.10
      TRUE ~ "ns"                        # p > 0.10
    ),
    teste = "CD4"
  )

stat.test_cd4 = stat.test.summary_cd4 %>% 
  group_by(marcador) %>% 
  ungroup() %>% 
    filter(!p.adj.signif %in% c("ns")) %>% 
  mutate(y.position = min(y.position) + (row_number() - 1) * 0.1)

# Effect size
effect_size_cd4 = citometria_clean %>%
  filter(teste == "CD4") %>% 
  group_by(marcador) %>%
  cohens_d(valor ~ grupo, var.equal = F) %>% 
  mutate(effsize = round(effsize, 1),
         teste = "CD4") 

stat.test_cd4 = effect_size_cd4 %>% 
  select(group1:marcador, magnitude, teste) %>% 
  inner_join(stat.test.summary_cd4, by = join_by(teste, group1, group2, marcador))

stat.test_cd4
```


### CD8
```{r fig.height=7, fig.width=10}

#CD4
anova.res_cd8 <- citometria_clean %>%
  filter(teste == "CD8") %>% 
  welch_anova_test(valor ~ grupo)

anova.res_cd8

stat.test.summary_cd8 <- citometria_clean %>%
  filter(teste == "CD8") %>% 
  group_by(marcador) %>%
  games_howell_test(formula = valor ~ grupo, detailed = T) %>% 
  add_xy_position(x = "grupo", 
                  dodge = 1) %>% 
  mutate(
    p.adj.signif = case_when(
      p.adj <= 0.01 ~ "***",       # p <= 0.01
      p.adj <= 0.05 ~ "**",        # 0.01 < p <= 0.05
      p.adj <= 0.10 ~ "*",         # 0.05 < p <= 0.10
      TRUE ~ "ns"                        # p > 0.10
    ),
    teste = "CD8"
  )

stat.test_cd8 = stat.test.summary_cd8 %>% 
  group_by(marcador) %>% 
  ungroup() %>% 
    filter(!p.adj.signif %in% c("ns")) %>% 
  mutate(y.position = min(y.position) + (row_number() - 1) * 0.1)

# Effect size
effect_size_cd8 = citometria_clean %>%
  filter(teste == "CD8") %>% 
  group_by(marcador) %>%
  cohens_d(valor ~ grupo, var.equal = F) %>% 
  mutate(effsize = round(effsize, 1),
         teste = "CD8") 

stat.test_cd8 = effect_size_cd8 %>% 
  select(group1:marcador, magnitude, teste) %>% 
  inner_join(stat.test.summary_cd8, by = join_by(teste, group1, group2, marcador))

stat.test_cd8
```


### CD4
```{r fig.height=7, fig.width=10}
#Definir comparações

#Mostrar somente as comparações significantes
my_comparisons <- stat.test %>%
  select(group1, group2) %>% 
  arrange(group1) %>% 
  distinct() %>% 
  rowwise() %>%
  mutate(comparison = list(c(group1, group2))) %>%
  pull(comparison)

plot = citometria_clean %>%
  filter(teste == "CD4") %>% 
  ggboxplot(x = "grupo",
      y = "valor",
      fill = "grupo", 
      outlier.shape = NA,
      alpha = 0.5) +
  stat_summary(fun.y= mean, 
               geom="point", 
               shape=95, 
               size=3, 
               color="red",
               stroke = 5,
               # fill="red", 
               alpha = 1,
               show.legend = F) +
    geom_point(fill = NA,
               color = "black",
             size = 1,
             stroke = 1,
             alpha = 1,
             shape=21, 
             show.legend = F) +
  theme_minimal() +
  theme(text = element_text(size = 10,
                            color = "black"),
        plot.caption = element_text(size = 10, 
                                    color = "black",
                                    hjust = 0.5),
        legend.position = "none",
        axis.text.x = element_text(angle = 45,
                                   size = 10,
                                   hjust = 1,
                                   vjust = 1,
                                   color = "black"),
        axis.text.y = element_text(size = 10,
                                   color = "black"),
        strip.text = element_text(size = 12,
                                  color = "black"),
        axis.line.x = element_line(color = "black",
                                   size = 1),
        axis.ticks.x = element_line(color = "black",
                                  size = 1),
        panel.grid = element_line(linetype = 2,
                                  color = "gray90")) +
  stat_pvalue_manual(stat.test,
                     label = "p.adj.signif", 
                     hide.ns = T, 
                     bracket.size = 0.3, 
                     tip.length = 0.00, 
                     vjust = 0.7
                     ) +
  facet_wrap(~marcador) +
   scale_fill_jama() +
    labs(fill = "Grupo",
       color = "Group",
       x = "Grupo",
       y = "MFI",
       title = "Citometria - CD4 - All vs. All",
       subtitle =  "Welch's ANOVA, Games-Howell post-hoc test. \nSignificance p-value symbols: * = 0.10, ** = 0.05, *** = < 0.01. Red lines correspond to the mean.",
       caption = get_pwc_label(stat.test.summary)) 

plot

plot %>%
ggsave(filename = here("Gráficos diversos", "Citometria_AllvsAll_Welch_GamesHowell_CD4.png"),
       width = 10,
       height = 7,
       bg = "white")


```


###CD8

```{r fig.height=7, fig.width=10}
#Definir comparações

#Mostrar somente as comparações significantes
my_comparisons <- stat.test_cd8 %>%
  select(group1, group2) %>% 
  arrange(group1) %>% 
  distinct() %>% 
  rowwise() %>%
  mutate(comparison = list(c(group1, group2))) %>%
  pull(comparison)

plot = citometria_clean %>%
  filter(teste == "CD8") %>% 
  ggboxplot(x = "grupo",
      y = "valor",
      fill = "grupo", 
      outlier.shape = NA,
      alpha = 0.5) +
  stat_summary(fun.y= mean, 
               geom="point", 
               shape=95, 
               size=3, 
               color="red",
               stroke = 5,
               # fill="red", 
               alpha = 1,
               show.legend = F) +
    geom_point(fill = NA,
               color = "black",
             size = 1,
             stroke = 1,
             alpha = 1,
             shape=21, 
             show.legend = F) +
  theme_minimal() +
  theme(text = element_text(size = 10,
                            color = "black"),
        plot.caption = element_text(size = 10, 
                                    color = "black",
                                    hjust = 0.5),
        legend.position = "none",
        axis.text.x = element_text(angle = 45,
                                   size = 10,
                                   hjust = 1,
                                   vjust = 1,
                                   color = "black"),
        axis.text.y = element_text(size = 10,
                                   color = "black"),
        strip.text = element_text(size = 12,
                                  color = "black"),
        axis.line.x = element_line(color = "black",
                                   size = 1),
        axis.ticks.x = element_line(color = "black",
                                  size = 1),
        panel.grid = element_line(linetype = 2,
                                  color = "gray90")) +
  stat_pvalue_manual(stat.test,
                     label = "p.adj.signif", 
                     hide.ns = T, 
                     bracket.size = 0.3, 
                     tip.length = 0.00, 
                     vjust = 0.7
                     ) +
  facet_wrap(~marcador) +
   scale_fill_jama() +
    labs(fill = "Grupo",
       color = "Group",
       x = "Grupo",
       y = "MFI",
       title = "Citometria - CD8 - All vs. All",
       subtitle =  "Welch's ANOVA, Games-Howell post-hoc test. \nSignificance p-value symbols: * = 0.10, ** = 0.05, *** = < 0.01. Red lines correspond to the mean.",
       caption = get_pwc_label(stat.test.summary)) 

plot

plot %>%
ggsave(filename = here("Gráficos diversos", "Citometria_AllvsAll_Welch_GamesHowell_CD8.png"),
       width = 10,
       height = 7,
       bg = "white")


```
```


