---
title: "CursoR - Introdução à análise de dados no R"
author: 'Autor: Wasim Aluísio Prates Syed (@wasimvacinas)'
date: "`r Sys.Date()`"
output:
  html_document:
    theme: simplex
    toc: yes
    toc_float:
      collapsed: true
---

# Dia 1

# 1. Biblioteca e pacotes

Baixamos e instalamos os pacotes seguintes:

```{r message=FALSE, warning=FALSE}
options(repos = c(CRAN = "https://cran.r-project.org"))

# Baixar pacotes do CRAN para a biblioteca 
install.packages("tidyverse")
install.packages("skimr")
install.packages("janitor")
install.packages("esquisse")
install.packages("ggthemes")
install.packages("plotly")
install.packages("gghighlight")
install.packages("patchwork")
install.packages("ggsci")
install.packages("gapminder")
install.packages("ggpmisc")
install.packages("gganimate")
```

> **Lembre-se sempre de chamar os pacotes quando você iniciar uma nova sessão!**

```{r message=FALSE, warning=FALSE}
# Chamando os pacotes da biblioteca
library(tidyverse) #Metapacote 
library(skimr) #Diagnóstico de tabela
library(janitor) #Limpeza de tabelas
library(esquisse) #Plotagem de gráficos prática
library(ggthemes) #Temas de ggplot
library(plotly) #Gráficos interativos
library(patchwork) #Unir gráficos
library(gghighlight) #Marcar pontos e linhas 
library(ggsci) #Paleta de cores 
library(gapminder) #Dataset sobre população, PIB e expectativa de vida dos países
library(ggpmisc) 
library(scales)
library(here)
library(gganimate)
library(GGally)
```

# 2. Operações básicas

```{r}
#Operações básicas -----

#Variáveis numéricas
x = 5
x

y = 7
y

z = y + x
z

multi = x * y
multi
```

> **Dica de ouro:** Nunca esqueça de fechar as aspas.

```{r}
# Variáveis textuais (characters, string)
a = "Olá" #Uma palavra
a

b = "Tudo bem?" #Uma frase
b

u = "5"
u

i = "Individuo 1"
```

```{r}
# Comparações lógicas (booleanas)
a == b #Igual?
a != b #Diferente?
x < y # Menor?
x > y # Maior?
x <= 5 # Menor ou igual?
```

```{r}
aa = "Olá"
aa == a 
```

> **Dica de ouro**: Nunca deixe de fechar os parênteses em uma função, pois isso dará erro.

```{r}
# Vetores

i = c(7, 5, 9, 10)
i

j = c("Olá", "Caneta", "Qualificacao")
j

h = c(7, "5",  78)

as.data.frame(h)
```

```{r}
# O que esta função faz? Use o "?" antes da função e rode.
?c()
c(1,7:9)
```

```{r}
#Dataframes e tibbles -----

data = data.frame(
  nome = c("Gabriela", "Júlia", "Beatriz", "Luiza"),
  altura = c(1.59, 1.60, 1.78, 1.73),
  idade = c(30, 25, 31, 32)
)


#Dataframe
data = data.frame(
  nome = c("Gabriela", "Júlia", "Beatriz", "Luiza"),
  altura = c(1.59, 1.60, 1.78, 1.73),
  idade = c(30, 25, 31, 32)
)
data
```

```{r}

#Tibble
tibble = tribble(
  ~nome, ~altura, ~idade,
  "Gabriela", 1.59,   30,
  "Júlia",   1.60,   25,
  "Beatriz", 1.65,  31,
  "Luiza",   1.73,   32 
  )

tibble
```

```{r}
# Vetores em dataframe
as.data.frame(i) #dataframe com coluna numérica
as.data.frame(j) #dataframe com coluna textual
as.data.frame(h) #dataframe com coluna textual, mesmo com valores numéricos
```

```{r}
#Visualizando o dataframe -----
# Com print()
print(data) #No documento ou console
print(tibble)

# Com nome do objeto
data
tibble 

# Com glimpse(). #Descrição mais completa da tabela
glimpse(data) 
glimpse(tibble)

# Com view() ou View(). A tabela completa com mais funcionalidades (filtragem manual, pesquisa e ordenamento) abrirá em uma nova janela
view(data) 
view(tibble)

# Selecione o nome do objeto, segure Ctrl e clique com o botão direito do mouse.
data
tibble 
```

```{r}
# Estatísticas gerais 
summary(tibble)
summary(data)

# Usando skim
skim(tibble)
skim(data)
```

```{r}
# Trabalhando com dataframes -----
#Transformando outros formatos em dataframe

?pivot_longer()

pivot_longer(
  values_to = "valor", #Valores
  cols = c(altura, idade), # Colunas
  names_to = "variavel", #Nova coluna
  data = data #tabela
)

# Long table
data_long = pivot_longer(data, #Tabela 
             cols = c(altura, idade), #Colunas para alongar 
             values_to = "valor", # Estocar valores em uma nova coluna
             names_to = "variavel" # Estocar variáveis em uma nova coluna
             ) 
data
data_long
```

```{r}

pivot_wider(
  data_long,
  
)

# Wide table
data_wide = pivot_wider(data_long, #Tabela
            names_from = variavel, #Dividir níveis de uma coluna em novas colunas
            values_from = valor)   #Estocar valores relacionados à coluna nome e novas variáveis) 
data_wide
```

```{r}
#Matriz
matrix = as.matrix(data) #Transformar tabela em matriz
matrix #Os valores numéricos são strings

data_matrix = column_to_rownames(data, "nome") #Converte coluna em rownames
matrix = as.matrix(data_matrix)
matrix #Agora, os valores são numéricos

```

```{r}
#Criando a lista
lista = list(a, b, h, j, multi, data, matrix, tibble)

View(lista) #Visualizando a lista

#Acessando objetos diferentes da lista
lista[[1]] #Primeiro objeto
lista[[8]] #Oitavo objeto

#Isolando o objeto
df_list = lista[[8]]
df_list

```

```{r}
# Acessando colunas do data frame
data$nome
data$idade

```

```{r}
# Criando nova variável para não sobrescrever a tabela original para os próximos exemplos
data_2 = data

# Adicionando uma nova coluna ao data frame
data_2$peso = c(70, 
                65, 
                80, 
                20)
data_2

```

```{r}
# Removendo uma coluna do data frame

data_2 = data_2[-4]
data_2
```

```{r}
# Filtrando linhas do data frame. df[linha, coluna]
data_jovens = data_2[data_2$idade < 35, ]
data_jovens

# Ordenando o data frame por uma coluna
data_ordenados <- data_2[order(data_2$idade), ]
data_ordenados
```

```{r paged.print=TRUE}
#Adicionar linha
data_2 = add_row(data, 
               nome = "Rafaela", 
               idade = 50,
               altura = 1.85)

data_2

tibble_2 = add_row(tibble, 
                   nome = "Rafaela", 
                   idade = 50,
                   altura = 1.85)

tibble_2
```

```{r paged.print=TRUE}
#Adicionar coluna
data_2 = add_column(data_2,
                    peso = c(50,
                             80,
                             40,
                             100,
                             70))
data_2

tibble_2 = add_column(tibble_2,
                      peso = c(50,
                               80,
                               40,
                               100,
                               70))
tibble_2
```

```{r paged.print=TRUE}
# Filtrando linhas ----

filter(data,
       idade <= 30)

idade_menos_30 = filter(data, idade <= 30)
idade_menos_30

idade_nome = filter(idade_menos_30,
                    nome == "Júlia")

idade_nome
```

```{r paged.print=TRUE}
#Usando OU (|)

filter(data, nome == "Júlia" | 
           nome == "Gabriela")

#Usando %in% c()
filter(data, nome %in% c("Júlia", "Gabriela")) 

```

```{r paged.print=TRUE}

data %>% 
  filter(idade >= 30) %>% 
  filter(nome == "Gabriela")


# Usando o pipe "%>%" (lê-se "e então")
data %>%                   # Tenho este objeto 
  filter(idade >= 30) %>%  # E então vou filtrar os indivíduos com mais de 30 anos
  filter(nome == "Gabriela")   # E então vou filtrar os indivíduos chamados "Gabriela"
```

```{r paged.print=TRUE}
# Selecionando colunas ----
# Selecionar colunas específicas
data_2 %>%
  select(nome, altura) 

# Selecionar da coluna nome (1) à coluna peso (4)
data_2 %>% 
  select(nome:idade) 

#Retirando coluna
data_2 %>% 
  select(-idade) 

data_2 %>%   
  select(!idade)

#Reordenando coluna
data_2 %>%   
  select(idade, everything())

```

```{r paged.print=TRUE}
#Renomeando coluna

data_2 %>% 
  select(age = idade)

data_2 %>%   
  select(age = idade, everything())

#Renomeando coluna com rename
data_2 %>%   
  rename(age = idade)

```

```{r paged.print=TRUE}
# Criando novas variáveis
data_2 = data_2 %>%
  mutate(imc = peso / (altura^2)) #Para cada linha da tabela, pegaremos o valor do peso e dividiremos pela altura ao quadrado.

```

```{r paged.print=TRUE}
data_2 %>% 
  mutate(sexo = "feminino") #Como todas as linhas contêm nomes femininos, criaremos a coluna sexo com o valor "feminino"
```

```{r paged.print=TRUE}
data_2 %>% 
  mutate(classificacao = if_else(imc > 25, "sobrepeso", "normal"))
```

```{r paged.print=TRUE}
data_2 %>% 
  mutate(classificacao = if_else(imc >= 25 & imc <= 30 , "sobrepeso", NA),
         classificacao = if_else(imc > 30, "obesidade 1", classificacao),
         classificacao = if_else(imc >= 18.5 & imc < 25, "normal",classificacao),
         classificacao = if_else(imc < 18.5, "magreza",classificacao))
```

```{r paged.print=TRUE}
data_2 = data_2 %>% 
  mutate(classificacao = case_when(imc >= 25 & imc <= 30 ~ "sobrepeso",
                                   imc > 30 ~ "obesidade 1",
                                   imc >= 18.5 & imc < 25 ~ "normal",
                                   imc < 18.5 ~ "magreza"))
```

```{r paged.print=TRUE}
# Resumindo dados
data_2 %>% 
  summarize(Media_idade = mean(idade))

data_2 %>% 
  summarize(Soma_idade = sum(idade))
```

```{r paged.print=TRUE}
#Média dos grupos
data_2 %>% 
  group_by(classificacao) %>% 
  summarize(Media_idade = mean(idade))

#Contagem
data_2 %>% 
  group_by(classificacao) %>% 
  summarize(individuos = n())
```

```{r paged.print=TRUE}
# Ordenando dados de forma crescente
data_2 %>% 
  arrange(idade)

# Ordenando de forma decrescente
#Método 1
data_2 %>% 
  arrange(desc(idade))

#Método 2
data_2 %>% 
  arrange(-idade)

data_long %>% 
  group_by(variavel) %>% 
  arrange(valor)
```

Joins: merging/unindo tabelas

```{r paged.print=TRUE}
endereco = tribble(
          ~nome, ~cidade, ~bairro,
          "Gabriela", "São Paulo", "Consolação",
          "Júlia", "Ribeirão Preto", "Cidade Universitária",
          "Beatriz", "Cuiabá", "Centro",
          "Luiza", "São Paulo", "Centro",
          "Thaís", "São Paulo", "Butantã")
endereco
data_2
```

```{r paged.print=TRUE}
data_2 %>% #Tabela original (tabela 1)
  inner_join(endereco, #tabela para unir (tabela 2)
             by = "nome") #Coluna correspondente
```

```{r paged.print=TRUE}
data_2 %>% #Tabela original (tabela 1)
  left_join(endereco, #Tabela para unir (tabela 2)
             by = "nome") #Coluna correspondente
```

```{r paged.print=TRUE}
data_2 %>% #Tabela original (tabela 1)
  anti_join(endereco, #Tabela para unir (tabela 2)
             by = "nome") #Coluna correspondente
```

```{r paged.print=TRUE}
data_2 %>% #Tabela original (tabela 1)
  right_join(endereco, #Tabela para unir (tabela 2)
             by = "nome") #Coluna correspondente
```

```{r paged.print=TRUE}
data_2 %>% #Tabela original (tabela 1)
  full_join(endereco, #Tabela para unir (tabela 2)
             by = "nome") #Coluna correspondente
```

> 1.  *pegamos a tabela `data_2`, **ordenamos** a altura na ordem crescente,*
> 2.  ***filtramos** somente as pessoas com idade acima de 30 e peso acima de 50 e **retiramos** os nomes.*
> 3.  *Depois, **arredondamos** os valores do IMC para uma casa decimal (usando `round())` e **criamos uma nova variável** chamada `peso_x_idade`.*
> 4.  *Por fim, **resumimos** os dados usando a média do peso e a média do imc, e criamos uma variável chamada `mega_pipe`*

```{r}
# Múltiplas operações em uma caixa
mega_pipe = data_2 %>% 
  arrange(altura) %>% 
  filter(peso >= 50,
         idade >= 30) %>% 
  select(-nome) %>% 
  mutate(imc = round(imc, 1),
         peso_x_idade = peso * idade) %>%
  summarise(mean_peso = mean(peso),
            mean_peso = round(mean_peso, 1),
            mean_imc = mean(imc) %>% round(1))
mega_pipe
```

Visualização

```{r}
data_2 %>% 
  ggplot() +
  aes(x = nome,
      y = imc) +
  geom_col()
```

```{r}
data_2 %>% 
  ggplot() +
  aes(x = fct_reorder(nome, -imc), #Mapeando variáveis
      y = imc) +
  geom_col() + #Geometria
  theme_few() + #Tema 
  labs(x = "Nome", #Títulos
       y = "IMC",
       title = "Índice de massa corporal por pessoa")
```

```{r}
data_2 %>% 
  ggplot() +
  
  #Mapeando variáveis
  aes(x = fct_reorder(nome, -imc), 
      y = imc) +
  
  #Geometria
  geom_col() + 
  
  #Tema pré-estabelecido
  theme_few() + 
  
  #Modificando o tema
  theme(axis.text.x = element_text(size = 10,
                                   color = "black"),
        axis.text.y = element_text(size = 10,
                                   color = "black"),
        plot.title = element_text(size = 12,
                                  color = "black",
                                  hjust = 0.5,
                                  face = "bold")) +
  #Títulos
  labs(x = "Nome", 
       y = "IMC",
       title = "Índice de massa corporal por pessoa")
```

```{r}
data_2 %>% 
  ggplot() +
  
  #Mapeando variáveis
  aes(x = fct_reorder(nome, -imc), 
      y = imc,
      fill = classificacao) +
  
  #Geometria
  geom_col() + 
  
  #Tema pré-estabelecido
  theme_light() + 
  
  #Modificando o tema
  theme(axis.text.x = element_text(size = 10,
                                   color = "black"),
        axis.text.y = element_text(size = 10,
                                   color = "black"),
        plot.title = element_text(size = 12,
                                  color = "black",
                                  hjust = 0.5,
                                  face = "bold")) +
  #Títulos
  labs(x = "Nome", 
       y = "IMC",
       title = "Índice de massa corporal por pessoa") +
  
  #Renomeando levels
  scale_fill_discrete(labels = c("magreza" = "Magreza", 
                               "normal" = "Normal",
                               "obesidade 1" = "Obesidade I")) 
```

```{r message=FALSE, warning=FALSE}
# Cores
#Mudando a paleta
vignette("ggsci") 

jama = pal_jama("default", #Especificar paleta
              alpha = 0.7)(8) #Gerar 8 cores com transparencia = 70%
jama %>% 
  show_col()
```

```{r}
data_2 %>% 
  ggplot() +
  
  #Mapeando variáveis
  aes(x = fct_reorder(nome, -imc),
      y = imc,
      fill = classificacao) +
  
  #Adicionando geometrias
  geom_col() +
  
  #Tema pré-estabelecido
  theme_light() + 
  
  #Adicionando títulos
  labs(x = "Nome", 
       y = "IMC",
       title = "Índice de massa corporal por pessoa",
       fill = "Classificação") +
  
  #Modificando o tema
  theme(axis.text.x = element_text(size = 10,
                                   color = "black"),
        axis.text.y = element_text(size = 10,
                                   color = "black"),
        plot.title = element_text(size = 12,
                                  color = "black",
                                  hjust = 0.5,
                                  face = "bold")) +
  
  #Renomeando levels
  scale_fill_discrete(labels = c("magreza" = "Magreza", 
                               "normal" = "Normal",
                               "obesidade 1" = "Obesidade I")) +
  scale_fill_jama()
```

Para ver mais cores, acesse o site [coolors.co](https://coolors.co/). Lembre-se de sempre adicionar um `#` antes do código da cor.

```{r}
barras = data_2 %>% 
  ggplot() +
  aes(x = fct_reorder(nome, -imc),
      y = imc,
      fill = classificacao) +
  geom_col() +
  labs(x = "Nome", #Títulos
       y = "IMC",
       title = "Índice de massa corporal",
       fill = "Classificação") +
  
  #Tema pré-estabelecido
  theme_light() + 
  
  #Modificando o tema
  theme(axis.text.x = element_text(size = 10,
                                   color = "black"),
        axis.text.y = element_text(size = 10,
                                   color = "black"),
        plot.title = element_text(size = 12,
                                  color = "black",
                                  hjust = 0.5,
                                  face = "bold")) +
  
  scale_fill_discrete(labels = c("magreza" = "Magreza", 
                               "normal" = "Normal",
                               "obesidade 1" = "Obesidade I")) +
  scale_fill_manual(values = c("magreza" = "red", 
                               "normal" = "blue",
                               "obesidade 1" = "#ffb703"))

barras
```

## Gráfico de dispersão

```{r}

data_2 %>% 
  ggplot() +
  aes(x = peso,
      y = imc,
      color = classificacao) +
  geom_point() +
  
  #Títulos
    labs(x = "Peso (kg)", 
       y = "IMC",
       title = "Índice de massa corporal versus peso",
       color = "IMC") +
  
  #Tema pré-estabelecido
  theme_light() + 
  
  #Modificando o tema
  theme(axis.text.x = element_text(size = 10,
                                   color = "black"),
        axis.text.y = element_text(size = 10,
                                   color = "black"),
        plot.title = element_text(size = 12,
                                  color = "black",
                                  hjust = 0.5,
                                  face = "bold"))  +
  
  #Cores
  scale_color_jama()
```

Além disso, podemos criar um gradiente usando `scale_color_gradient()` e definindo as cores pros valores mínimo e máximo.

```{r}
data_2 %>% 
  ggplot() +
  aes(x = peso,
      y = imc,
      color = imc) +
  geom_point() +
  
  #Títulos
    labs(x = "Peso (kg)", 
       y = "IMC",
       title = "Índice de massa corporal versus peso",
       color = "IMC") +
  
  #Tema pré-estabelecido
  theme_light() + 
  
  #Modificando o tema
  theme(axis.text.x = element_text(size = 10,
                                   color = "black"),
        axis.text.y = element_text(size = 10,
                                   color = "black"),
        plot.title = element_text(size = 12,
                                  color = "black",
                                  hjust = 0.5,
                                  face = "bold"))  +
  
  #Gradiente de cores
  scale_color_gradient(low = "yellow", 
                       high = "brown", 
                       na.value = NA)
```

```{r}
linha = data_2 %>% 
  ggplot() +
  
  #Mapping
  aes(x = peso,
      y = imc,
      color = imc) +
  
  #Geometrias
  geom_line(size = 2) +
  geom_point(size = 4) +
  
  #Títulos
    labs(x = "Peso (kg)", 
       y = "IMC",
       title = "Índice de massa corporal versus peso",
       color = "IMC") +

  #Tema pré-estabelecido
  theme_light() + 
  
  #Modificando o tema
  theme(axis.text.x = element_text(size = 10,
                                   color = "black"),
        axis.text.y = element_text(size = 10,
                                   color = "black"),
        plot.title = element_text(size = 12,
                                  color = "black",
                                  hjust = 0.5,
                                  face = "bold"))  +
  
  #Gradiente de cores
  scale_color_gradient(low = "yellow", 
                       high = "brown", 
                       na.value = NA)

linha
```

```{r}
linha %>% 
  ggsave(file = here("Figuras","linha_imc.png"), width = 5, height = 5)
```

```{r message=FALSE, warning=FALSE}
linha %>% 
  ggplotly() 
```

```{r}
data_2 %>%
  esquisser()
```

```{r}
linha + barras + plot_layout(guides = "collect")
```

```{r}
linha / barras + plot_layout(guides = "collect")
```

```{r}
linha_barra = linha / barras + plot_layout(guides = "collect")

ggsave(linha_barra, file = here("Figuras","linha_barra.png"), width = 10, height = 5)
```

# Dia 2

```{r paged.print=TRUE}
#Pelo readr
cobertura_vacinal <- read_csv(here("Tabelas", "cobertura_vacinal_anotada.csv")) 

cobertura_vacinal
```

```{r paged.print=TRUE}
#Caminho
here()

#Tabela de países
paises_anotados <- read_rds(here("Tabelas", "paises_anotados.rds")) 

paises_anotados 
```

```{r paged.print=TRUE}
#Tabela de mortes por doença
mortes_doencas <- read_rds(here("Tabelas","Deaths_infectious_diseases_filtered.rds"))

mortes_doencas 
```

```{r}
#Organizar colunas
cobertura_vacinal = cobertura_vacinal %>% 
  select(type, name, country_abrev, continent, region, region_complete, year, everything())

#Salvar
cobertura_vacinal %>% 
  saveRDS(file = here("Tabelas", "cobertura_vacinal_anotada_2.rds"))
```

```{r paged.print=TRUE}
#Organizar colunas
mortes_doencas = mortes_doencas %>% 
  select(name, continent,region_complete, everything())

#Salvar
mortes_doencas %>% 
  saveRDS(file = here("Tabelas","mortes_doencas.rds"))

mortes_doencas

```

```{r paged.print=TRUE}
# Explorando dados -----

# Tabela completa
view(cobertura_vacinal) 

# Descrição geral
glimpse(cobertura_vacinal)

# Primeiras 10 linhas
head(cobertura_vacinal, 10)

# Últimas 10 linhas
tail(cobertura_vacinal, 10)

#Summary statistics
summary(cobertura_vacinal)
```

```{r paged.print=TRUE}
#Níveis de colunas
cobertura_vacinal %>% 
  distinct(region_complete)

cobertura_vacinal %>% 
  distinct(continent)

cobertura_vacinal %>% 
  distinct(name) %>% 
  head(10)

cobertura_vacinal %>% 
  distinct(vaccine)

```

```{r paged.print=TRUE}
#Contar linhas por coluna
cobertura_vacinal %>% 
  count(name) %>% 
  head(10)

cobertura_vacinal %>% 
  count(vaccine) %>% 
  head(10)

cobertura_vacinal %>% 
  count(continent) %>% 
  head(10)

cobertura_vacinal %>% 
  count(diseases) %>% 
  head(10)
```

**Os dados foram registrados de que ano a que ano?**

```{r paged.print=TRUE}
cobertura_vacinal %>% 
  summarize(min_valor = min(year),
            max_valor = max(year))
```

**Quais são as vacinas que protegem contra cada doença? Podemos descobrir isso de duas formas.**

```{r paged.print=TRUE}
cobertura_vacinal %>% 
  filter(diseases == "Poliomielitis") %>% 
  distinct(vaccine) 
```

```{r paged.print=TRUE}
cobertura_vacinal %>% 
  group_by(diseases) %>% 
    distinct(vaccine) 
```

```{r}
#Tabela de frequências
cobertura_vacinal %>% 
  tabyl(region_complete)
```

```{r}
# Dados faltantes ----
skim(cobertura_vacinal) 

# Como são essas linhas?
cobertura_vacinal %>% 
  filter(!complete.cases(.)) 

```

```{r}
#Retirando os NAs
cobertura_vacinal = cobertura_vacinal %>% 
  drop_na(coverage)

#Sobraram linhas com NAs?
cobertura_vacinal %>% 
  filter(!complete.cases(.))
```

**Siga o tutorial, mas já comece a testar com outros países, regiões, vacinas, doenças e anos!**

**Por país**

```{r paged.print=TRUE}
latin_2000_2023 = cobertura_vacinal %>% 
  
  #Missing values: Aqui, é importante retirá-los para não repetir linhas
  
  drop_na(coverage) %>% 
   
  #Filtrando os dados no intervalo e
  filter(between(year, 2000, 2022),
         str_detect(region_complete, "Latin"),
         type == "country") %>% 
  
  #Agrupar por vacina e país
  group_by(vaccine, name) %>% 
  
  #Resumir estatísticas
  # Estatísticas da cobertura vacinal para cada país em um continente
  # Média, mediana, mínimo e máximo de uma variável numérica
  summarise(
    mean = mean(coverage),
    median = median(coverage),
    max = max(coverage),
    min = min(coverage),
    sd = sd(coverage),
    var = var(coverage)
  ) %>% 
  
  #Ordenar continentes pela mediana de forma decrescente 
  arrange(vaccine, desc(mean)) %>% 
  
  #Desagrupar
  ungroup()

latin_2000_2023
```

**Por continente**

```{r paged.print=TRUE}
# Cobertura vacinal: Estatísticas de cada continente
continentes_vac = cobertura_vacinal %>% 
  
  drop_na(coverage,
          continent) %>% 
  
  filter(between(year, 2000, 2023),
         type == "country") %>% 
  
  group_by(vaccine, continent) %>% 
  
  summarise(
    mean = mean(coverage),
    median = median(coverage),
    max = max(coverage),
    min = min(coverage),
    sd = sd(coverage),
    var = var(coverage)
  ) %>% 
  
  #Ordenar continentes pela mediana de forma decrescente 
  arrange(vaccine, desc(mean)) %>% 
  
  ungroup()

#Visualizar
continentes_vac
```

### Mortes cumulativas

**Por continente**

```{r paged.print=TRUE}
# Mortes cumulativas
# Estatísticas de cada continente
continentes_mortes = mortes_doencas %>% 
  
  drop_na(total_deaths,
          continent) %>%
  
  filter(between(year, 2000, 2023)) %>% 
  
  group_by(death_disease, continent) %>%
  
  summarise(
    cumulativo = sum(total_deaths),
    mean = mean(total_deaths),
    median = median(total_deaths),
    max = max(total_deaths),
    min = min(total_deaths),
    sd = sd(total_deaths),
    var = var(total_deaths)
  ) %>% 
  
  #Aqui, queremos os países com maior número de mortes
  arrange(death_disease, - cumulativo) %>% 
  
  
  ungroup()

continentes_mortes
```

**Por país**

```{r paged.print=TRUE}
# Mortes cumulativas
# Estatísticas de cada país
paises_mortes = mortes_doencas %>% 
  drop_na(total_deaths,
          name) %>% 
  filter(between(year, 2000, 2023)) %>% 
  group_by(death_disease, name) %>% 
  summarise(
    cumulativo = sum(total_deaths),
    mean = mean(total_deaths),
    median = median(total_deaths),
    max = max(total_deaths),
    min = min(total_deaths),
    sd = sd(total_deaths),
    var = var(total_deaths)
  ) %>% 
  arrange(death_disease, desc(cumulativo)) %>% 
  ungroup()

paises_mortes
```

# 6. Visualização

**Por continente**

```{r}
#Gráfico de barras simples
continente_barras_vac = continentes_vac %>% #Dataframe
  filter(vaccine %in% "MCV1") %>%
  mutate(continent = fct_reorder(continent, median)) %>% 
  ggplot() + #Chamando a função. Aqui se usa "+" em vez de "%>%" 
  
  #Mapeando os eixos
  aes(x = median,
      y = continent,
      fill = continent) +
  
  #Geometrias
  geom_col() +
  
  geom_text(aes(x = median, 
                y = continent, 
                label = median),
            hjust = -0.5) +
  
  #Tema
  theme_few() +
  
  #Labels
  labs(title = "Cobertura vacinal",
       x = "Mediana (Cobertura vacinal %)",
       y = "",
       fill = "Continente")  +
  
  #Limites
  xlim(0, 105) +
  
  scale_fill_jama()

continente_barras_vac

```

**Por país**

```{r, fig.width = 10, fig.height = 10}
#Gráfico de barras simples
pais_barras_vac = latin_2000_2023 %>% #Dataframe
  filter(vaccine %in% "MCV1") %>%
  mutate(name = fct_reorder(name, median)) %>% 
  ggplot() + #Chamando a função. Aqui se usa "+" em vez de "%>%" 
  
  #Mapeando os eixos
  aes(x = median,
      y = name,
      fill = median) +
  
  #Geometrias
  geom_col() +
  
  geom_text(aes(x = median, 
                y = name, 
                label = median),
            hjust = -0.5,
            size = 5) +
  
  #Tema
  theme_few() +
  
  scale_fill_binned(type = "viridis") +
  
  #Labels
  labs(title = "Cobertura vacinal contra o sarampo",
       subtitle = "Países, entre 2000 e 2023",
       x = "Mediana (Cobertura vacinal%)",
       y = "",
       fill = "Mediana") +
  
  xlim(0, 105)

pais_barras_vac
```

## Mortes

**Por continente**

```{r}
#Gráfico de pontos simples
barras_mortes = continentes_mortes %>% #Dataframe
  filter(death_disease == "Measles") %>% 
  mutate(cobertura_vacinal = fct_reorder(continent, cumulativo)) %>% 
  ggplot() + #Chamando a função. Aqui se usa "+" em vez de "%>%" 
  
  #Mapeando os eixos
  aes(x = cumulativo,
      y = cobertura_vacinal,
      fill = cobertura_vacinal) +
  
  #Geometrias
  geom_col() +
  
  geom_label(aes(x = cumulativo, 
                y = cobertura_vacinal, 
                label = cumulativo),
            hjust = -0.2) +
  
  #Tema
  theme_few() +
  
  #Labels
  labs(title = "Mortes cumulativas por Sarampo, de 2000 a 2023",
       x = "Mortes",
       y = "") +
  
  scale_fill_jama()+
  
  #Eixo x
  xlim(0, 10000) #Aumentar limites 
  
barras_mortes 

```

```{r}
#Gráfico de barras simples
paises_barras_mortes = paises_mortes %>% #Dataframe
  inner_join(paises_anotados %>% select(-region_complete), by = "name") %>% 
  filter(death_disease == "Measles") %>% 
  mutate(name = fct_reorder(name, cumulativo)) %>% 
  slice_max(order_by = cumulativo, n = 10) %>% 
  ggplot() + #Chamando a função. Aqui se usa "+" em vez de "%>%" 
  
  #Mapeando os eixos
  aes(x = cumulativo,
      y = name,
      fill = continent) +
  
  #Geometrias
  geom_col() +
  
  geom_label(aes(x = cumulativo, 
                y = name, 
                label = cumulativo),
            hjust = -0.2) +
  
  #Tema
  theme_few() +
  
  #Labels
  labs(title = "Mortes cumulativas por Sarampo, de 2000 a 2023",
       x = "Mortes",
       y = "") +
  
    scale_fill_jama() +
  
  #Eixo x
  xlim(0, 10000) #Aumentar limites 
  
paises_barras_mortes
```

```{r, fig.width = 8, fig.height = 5}
# Melhorando o gráfico -----

plot = 
  
  # Manipular tabela
  latin_2000_2023 %>%
  filter(vaccine %in% "MCV1") %>%
  mutate(name = fct_reorder(name, median)) %>% 
 
  #Criar base do gráfico
  ggplot() +
  aes(x = median, y = name, colour = median) + #Aesthetics (mapping)
  
  #Geometria
  geom_point(shape = "circle", 
             size = 1) +
  #Highlight (add sempre após geom_)
  gghighlight(median >= 95, #Filtragem
              label_key = name, #Nome do label
              label_params = list(size = 3), #Tamanho da fonte
              unhighlighted_params = list(colour = "red")) +
  
  #Marcações
  #Add Linha vertical
  geom_vline(xintercept = 95,
             colour = "black",
             linewidth =0.2,
             linetype = 2) +
  
  #Tema, aparência
  theme_light() + 
  
  # Labels, titulo, subtitulo, titulo dos eixos
    
  labs(title = "Vacinação em países da América Latina",
     subtitle = "Sarampo, MCV1, Dose 1, entre 2000 e 2023",
     y = "",
     x = "Mediana (Cobertura %)",
     colour = "Cobertura vacinal",
     caption = "Fonte: Feito pela UPVacina") +
  
  # Aparência especifica
  theme(
    
    #Texto geral
    text = element_text(family = "sans",  #sans, mono, serif
                        color = "black"), 
    
    #Título, subtítulo e tag
    plot.title = element_text(size = 12, 
                              face = "bold", 
                              hjust = 0,
                              vjust = 0.5),
    plot.subtitle = element_text(size = 10),
    plot.tag.position = "topleft",
    plot.tag = element_text(vjust = 5,
                            size = 12, 
                            face = "bold"),
    
    #Legenda
    legend.title = element_text(face = "bold"),
    legend.text = element_text(size = 10),
    
    #Eixos
    axis.title.x = element_text(size = 10,
                                angle = 0,
                                color = "black"),
    axis.text.x = element_text(color = "black",
                               size = 8,
                               angle = 0),
    axis.text.y = element_text(size = 8,
                               color = "black"),
    
    #Margens do gráfico
    plot.margin = unit(c(0.5, #Top
                         1, #Right
                         0.5, #Bottom
                         0), #Left 
                       "cm") #Unidade) 
  ) 

#Visualizar
plot

#Salvar
ggsave(plot, file = here("Figuras", "Sarampo_LatinAmerica_2000_2023.png"), width = 10, height = 5)
```

```{r}
#Unindo gráficos -----
vaccination = cobertura_vacinal %>% 
  filter(name == "Brazil",
         vaccine == "MCV1",
         year >= 1980, 
         year <= 2020) %>% 
    ggplot() +
  geom_line(mapping = aes(
    x = year,
    y = coverage),
    colour = "#4DBBD5B2",
    linewidth = 2) +
    geom_text(aes(x = year, 
                  y = coverage, 
                  label = coverage),
            vjust = -0.5,
            size = 2) +
    theme_few() +
  labs(title = "Cobertura vacinal contra o sarampo, Brasil",
       x = "Ano",
       y = "Cobertura vacinal (%)") +
   ylim(0, 110)

vaccination
```

```{r}

#Mortes
deaths = mortes_doencas %>% 
  filter(name == "Brazil",
         death_disease == "Measles",
         year >= 1980, year <= 2020) %>% 
    ggplot() +
  aes(x = year, y = total_deaths) +
  geom_col(fill = "#DC0000B2") +
  geom_text(aes(label = total_deaths),
            vjust = 0.5,
            hjust = -0.2,
            angle = 90,
            size = 2) +
  theme_few() +
  theme(text = element_text(size = 10),
        plot.title = element_text(hjust= 0.5)) +
    labs(title = "Mortes por sarampo, Brasil",
       x = "Ano",
       y = "Mortes") +
   ylim(0, 3700)

deaths
```

```{r}
#Unir gráficos
(vaccination / deaths) 

#Salvar
(vaccination / deaths) %>% 
  ggsave(file = here("Figuras","Sarampo_Brasil_1980_2023.png"), width = 10, height = 5)

```

### Boxplots

```{r}
#Boxplot simples por ano
boxplot_years = cobertura_vacinal %>% 
  filter(type == "country",
         vaccine == "MCV1",
         year %in% c(1990, 2000, 2010, 2019)) %>% 
  
  
 ggplot() +
  aes(x = "", 
      y = coverage, 
      fill = continent) +
  geom_boxplot() +
  scale_fill_brewer(palette = "Set2", direction = 1) +
  theme_few() +
  theme(axis.text.x = element_text(angle = 45,
                                   vjust = 1,
                                   hjust = 1),
        plot.margin = unit(c(1, 1, 1, 1), "cm"),
        legend.position = "right",
        plot.title = element_text(hjust= 0.5),
        plot.subtitle = element_text(hjust = 0.5)) +
  
  facet_wrap(vars(year), ncol = 4) +
  
  labs(title = "Cobertura vacinal contra o sarampo",
       subtitle = "Primeira dose (MCV1)",
      x = "",
       y = "Cobertura vacinal (%)",
       fill = "Continente") +
    scale_fill_jama()


#Visualizar
boxplot_years 
```

```{r message=FALSE, warning=FALSE}
#Boxplot simples de ano
boxplot_regions = cobertura_vacinal %>% 
  filter(type == "country",
         vaccine == "MCV1",
         year %in% c(1990, 2000, 2010, 2020)) %>% 
  mutate(year = as.factor(year)) %>% 
 ggplot() +
  aes(x = year, y = coverage, fill = year) +
  theme_few() +
  theme(plot.title = element_text(hjust= 0.5)) +
  geom_boxplot(outlier.shape = NA) +
  geom_jitter(aes(label = name),
              alpha = 0.2,
              na.rm = T) +
  scale_fill_brewer(palette = "Set2", direction = 1) +
  scale_color_distiller(palette = "Set2", direction = 1) +
  facet_wrap(vars(continent)) +
  scale_fill_jama()

boxplot_regions

```

```{r}
# Gráfico interativo
boxplot_regions %>%  
  ggplotly()
```

```{r message=FALSE, warning=FALSE, fig.width = 10, fig.height = 10}
#Boxplot por vacina
cobertura_vacinal %>% 
  filter(type == "country",
         year == 2015) %>% 
 ggplot() +
  aes(x = "", y = coverage, fill = continent) +
  geom_boxplot() +
  theme_few() +
  theme(plot.title = element_text(hjust= 0.5)) +
  facet_wrap(vars(vaccine)) +
  labs(x = "",
       y = "Cobertura",
       title = "Cobertura vacinal por região, em 2000",
       fill = "Continente") +
  scale_fill_jama()  

```

```{r message=FALSE, warning=FALSE, fig.width = 10, fig.height = 10}
#Highlight linhas específicas

#Método 1
br_cov = cobertura_vacinal %>%
 filter(year >= 2012 & year <= 2022,
        name %in% c("Brazil", "Colombia")) %>%
 ggplot() +
  aes(x = year, 
      y = coverage,
      colour = name) +
  
  geom_line(linewidth = 2) +

  theme_few() +
  
  theme(axis.text.x = element_text(angle = 90),
        plot.title = element_text(hjust = 0.5)) +
  
  facet_wrap(vars(vaccine)) + 
  
  labs(title = "Cobertura vacinal, por vacina",
       x = "Ano",
       y = "Cobertura (%)",
       color = "País")  +
  
  scale_color_jama() 

br_cov 
```

```{r message=FALSE, warning=FALSE, fig.width = 10, fig.height = 10}
#Método 2
br_cov = cobertura_vacinal %>%
 filter(year >= 2012 & year <= 2022,
        region %in% c("LACR")) %>%
 ggplot() +
  
  geom_line(aes(x = year, 
      y = coverage,
      colour = name),
      linewidth = 2) +

  theme_few() +
  
  theme(axis.text.x = element_text(angle = 90),
        plot.title = element_text(hjust = 0.5)) +
  
  facet_wrap(vars(vaccine)) + 
  
  labs(title = "Cobertura vacinal, por vacina",
       x = "Ano",
       y = "Cobertura (%)") +
  
  gghighlight(name %in% c("Brazil", "Colombia"), 
              calculate_per_facet = T, #Add quando tiver facets. Caso seja um gráfico somente, use calculate_per_facet = F
              unhighlighted_params = list(linewidth = 1, #Parametros para as outras linhas
                                          colour = "gray90", #Cor cinza
                                          alpha = 0.3)) + #Transparencia de 30%
  scale_color_jama()

br_cov
```

```{r message=FALSE, warning=FALSE, fig.width = 10, fig.height = 10}
#Mortes
br_mortes = mortes_doencas %>%
 filter(year >= 2012 & year <= 2022,
        region_complete == "Latin America and Caribbean") %>% 
  select(name, year, total_deaths, death_rate_100thousand, death_disease) %>% 
  distinct() %>%
  drop_na(total_deaths) %>% 
 ggplot() +
  geom_line(aes(x = round(year, 0), 
      y = total_deaths,
      colour = name),
      linewidth = 2) +

  theme_few()  + 
  
  theme(axis.text.x = element_text(angle = 90),
        plot.title = element_text(hjust = 0.5)) +
  
  facet_wrap(vars(death_disease), 
             scales = "free", 
             nrow = 3) + 
  
  labs(title = "Mortes por doença imunoprevenível",
       x = "Ano",
       y = "Mortes") +
  
  #highlight
  gghighlight(name %in% c("Brazil", "Colombia"), #Linhas somente com name == "Brazil'
              
              calculate_per_facet = T, #Add quando tiver facets
              
              unhighlighted_params = list(linewidth = 1, #Opções para linhas não marcadas
                                          colour = "gray90", 
                                          alpha = 0.5)) + 
  scale_color_jama()

br_mortes 

```

```{r message=FALSE, warning=FALSE, fig.width = 10, fig.height = 10}
#Mortes
br_mortes = mortes_doencas %>%
 filter(year >= 2012 & year <= 2022,
        region_complete == "Latin America and Caribbean",
        death_disease != "Poliomyelitis") %>% 
  select(name, year, total_deaths, death_rate_100thousand, death_disease) %>% 
  distinct() %>%
  drop_na(total_deaths) %>% 
 ggplot() +
  geom_line(aes(x = round(year, 0), 
      y = total_deaths,
      colour = name),
      linewidth = 2) +

  theme_few()  + 
  
  theme(axis.text.x = element_text(angle = 90),
        plot.title = element_text(hjust = 0.5))+
  
  facet_wrap(vars(death_disease), 
             scales = "free", 
             nrow = 3) + 
  
  labs(title = "Mortes por doença imunoprevenível",
       x = "Ano",
       y = "Mortes") +
  
  #highlight
  gghighlight(name %in% c("Brazil", "Colombia"), #Linhas somente com name == "Brazil'
              
              calculate_per_facet = T, #Add quando tiver facets
              
              unhighlighted_params = list(linewidth = 1, #Opções para linhas não marcadas
                                          colour = "gray90", 
                                          alpha = 0.5)) + 
  scale_color_jama()

br_mortes 
```

```{r message=FALSE, warning=FALSE, fig.width = 15, fig.height = 10}

# Unir gráficos
patch = br_cov + br_mortes + plot_layout(guides = "collect")
patch
```

```{r}
#Salvar
ggsave(patch, 
       file = here("Figuras","br_cov_mortes.png"),
       width = 15, #Largura
       height = 10) #Altura
```

# Agora é a sua vez!

Faça gráficos analisando continentes, países, doenças e vacinas diferentes. Para isso, é só trocar os nomes nas funções dos gráficos. Por exemplo, onde estiver "`Brazil`", coloque "`Canada`" ou "`India`", etc. Da mesma forma, onde estiver o nome de uma vacina ou doença, troque pelos temas do seu interesse. Para selecionar os países, não há critério definido, então você poderá ir pela sua curiosidade ou por meio dos gráficos já apresentados, como o boxplot interativo.

**Recomendações**

1.  **Ao fazer a parte prática com suas análises, faça no mesmo documento**. Se estiver muito complicado, mande mensagem no grupo do Whatsapp ou envie um e-mail. A prática deve ser fácil e descomplicada.

2.  **Lembre-se de criar blocos de códigos abaixo dos blocos de códigos de exemplos do tutorial.** Também, descreva os gráficos e códigos no espaço em branco, ou seja, fora do bloco de código. Isso garantirá que seu documento estará organizado e fácil de alterar.

    **Por exemplo:**

```{r}
#Código exemplo
#...
```

> "Meu código... Gráfico do tipo A dos países XYZ."

```{r}
#Seu código
#...
```

**Alguns exemplos de perguntas que você pode se fazer:**

-   **Quem**:

    -   Quais são os **países** que **menos** vacinaram em cada **continente**?

    -   Quais são os **países** que **mais** vacinaram em cada **continente**?

    -   Quais são os **países** que **mais** tiveram **mortes** por uma **doença X**? A **difteria** aparentemente teve um surto em algum país **latinoamericano** a partir de **2016**. Qual é este país e por que isso ocorreu? Será que é a baixa **cobertura vacinal**?

-   **Quando**:

    -   Será que a cobertura vacinal ou o número de mortes **sempre** foi assim (alto ou baixo) ou é algo **recente** dos últimos 5 a 10 anos?

    -   Será que a **pandemia** afetou a vacinação contra outras doenças?

    -   Ou a cobertura vacinal já estava caindo **antes mesmo da pandemia**?

-   **Comparações**:

    -   Qual seria a média de vacinação contra uma doença x para o continente y e onde seus países de escolha estão? (Dica: use `group_by()` e `summarize()`).

**Alguns conselhos:**

-   **Explore e leia os códigos do tutorial atentamente**. Tente entender o que cada linha de código faz.

-   Pense **quais variáveis** você quer analisar:

    -   É uma variável **numérica** ou **categórica**?

    -   O gráfico que você quer analisar combina **duas variáveis numéricas** (anos e cobertura vacinal) ou **uma variável categórica** (países) e outra **numérica** (cobertura vacinal)?

    -   A variável numérica é **temporal**? Por exemplo, você vai usar uma **série temporal** (2010, 2011, 2012...) ou somente a **média** de um período (2010 a 2020)?

        -   Caso use todos os anos em uma **série temporal**, recomendo usar um gráfico de **linhas**, onde o eixo x representa os anos e o eixo y, a cobertura vacinal ou numero de mortes.

        -   Agora, caso analise as **médias ou medianas de um período**, um gráfico de **colunas** é recomendado, onde o **eixo x é um ano e o y, o número de mortes ou cobertura vacinal.**

    -   **Para entender melhor os tipos de gráficos que você pode utilizar**, entre no [Data to viz](https://www.data-to-viz.com/). Ele te guiará como seguir a partir das variáveis que você está trabalhando.

    -   Caso queira gerar outros tipos de gráficos, use diferentes geometrias e consulte o (R graph gallery)[<https://r-graph-gallery.com/>].

-   Use o **esquisse** sempre para facilitar as análises iniciais. Os códigos podem ser complicados à primeira vista, mas o esquisse está aí para auxiliar nesse primeiro contato.

-   **Use o ChatGPT.** O ChatGPT é uma ferramenta extremamente útil para a sua evolução na programação e você precisa aprender a usá-lo e a fazer perguntas corretas. 80% das vezes ele dá respostas perfeitas. Você pode usá-lo para explicar, consertar e criar códigos!

    -   Copie e cole um bloco de código e peça para ele **explicar** cada linha e função.

    -   Deu algum **erro** no código? Manda pra ele também o código e o erro que aparece no console.

    -   Quer fazer algo **específico** e pontual no código? Manda pro ChatGPT!

-   **Envie suas dúvidas no grupo de Whatsapp**. Caso seja necessário, marque uma monitoria gratuita comigo.
